ACORDAO-COMPLETO-2418394

ACÓRDÃO 3063/2020 ATA 44/2020 - PLENÁRIO

VISTOS, relatados e discutidos estes autos, em que se aprecia representação formulada pelo subprocurador-geral do Ministério Público junto ao TCU Lucas Rocha Furtado acerca de supostas violações aos princípios jurídicos praticados pela Agência Nacional de Energia Elétrica no âmbito da Consulta Pública ANEEL 25/2019.
ACORDAM os ministros do Tribunal de Contas da União, reunidos em sessão do Plenário, com fundamento nos arts. 235 e 237, inciso VII, do Regimento Interno, arts. 2º, 7º, §3º, inciso I e §4º, da Resolução TCU 315/2020, diante das razões expostas pela relatora, em:
9.1. conhecer da presente representação, para, no mérito, considerá-la improcedente;
9.2. determinar à Agência Nacional de Energia Elétrica que, no prazo de 90 (noventa) dias, apresente a este Tribunal, plano de ação de forma a dar atendimento ao art. 13 da Lei 8.987/1994 c/c o art. 175, parágrafo único, III, da Constituição Federal, contendo as ações a serem tomadas, os responsáveis pelas ações e os prazos para implementação, a fim de retirar a diferenciação tarifária percebida entre consumidores de energia elétrica, promovida em função de sua adesão, ou não, ao sistema de compensação de energia elétrica (SCEE) , contido na Resolução ANEEL 482/2012, alterada pela Resolução ANEEL 687/2015, caracterizada pelo repasse de custos e encargos do setor elétrico de forma desigual aos consumidores, com oneração àqueles que não aderiram ao referido sistema de compensação, incluindo, em atendimento ao art. 4º, §5º, do Decreto 9.830/2019, prazo de transição para a retirada da diferenciação tarifária, de modo que não importe ônus ou perdas anormais ou excessivos, nem tratamento desproporcional ou não equânime;
9.3. recomendar ao Ministério de Minas e Energia que, ante as diretrizes para Micro e Mini Geração Distribuída a serem expedidas pelo Conselho Nacional de Políticas Energéticas em atendimento ao item 9.1 do Acórdão 1530/2019-TCU-Plenário, formule um modelo de nova política pública, em substituição ao sistema de compensação atualmente previsto na Resolução Aneel 482/2012, a ser submetido à avaliação do Congresso Nacional.
9.4. recomendar à Agência Nacional de Energia Elétrica que, em consideração aos demais consumidores de energia elétrica, os quais arcam com os ônus gerados pela geração distribuída de pequeno porte, desde já e durante esse período de transição, dê transparência, em seu sítio eletrônico na internet, aos montantes dos subsídios cruzados gerados em decorrência da Resolução ANEEL 482/2019, em linguagem acessível ao público leigo, destacando o aumento ocasionado nas suas contas de energia elétrica em decorrência da interligação das unidades produtoras à rede de distribuição;
9.5. remeter cópia do presente acórdão, além do relatório e do voto que o fundamentam, ao Ministério de Minas e Energia, ao Ministério da Economia, à Comissão de Defesa do Consumidor da Câmara dos Deputados, à Comissão de Minas e Energia da Câmara dos Deputados; à Comissão de Serviços de Infraestrutura do Senado Federal; à Comissão de Meio Ambiente, Defesa do Consumidor e Fiscalização do Senado Federal e à 3ª Câmara de Coordenação e Revisão do Ministério Público Federal, informando-os de que:
9.5.1. o sistema de compensação de energia elétrica (SCEE) , instituído pela Resolução ANEEL 482/2012, alterada pela Resolução ANEEL 687/2015, foi estruturado com base em diferenciação tarifária sem previsão legal que importa subsídio cruzado, de natureza regressiva em termos de distribuição de renda, entre os consumidores do serviço de distribuição de energia elétrica que possuam sistemas de micro ou minigeração distribuída e os demais consumidores, em prejuízo destes últimos;
9.5.2.	 o montante anual de subsídio, caracterizado por repasse de custos e encargos do setor elétrico de forma desigual aos consumidores cresce à medida que aumenta a quantidade de consumidores que tenham sistemas de geração distribuída de pequeno porte e façam adesão ao SCEE, criando um círculo vicioso, visto que a adesão de um prossumidor eleva a tarifa dos demais consumidores, aumentando o incentivo para que estes também façam a sua adesão, comprometendo a sustentabilidade do sistema elétrico brasileiro;
9.5.3.	 o subsídio cruzado já atingiu, segundo números da ANEEL, cerca de R$ 205 milhões, em 2018, e de R$ 315 milhões, em 2019, podendo chegar, em valores presentes, por volta de R$ 55 bilhões, no período compreendido entre 2020 e 2035.
9.6. dar ciência do presente acórdão ao representante, juntamente com o relatório e o voto que o fundamentam;
9.7. arquivar o presente processo.

Representação acerca de suposta ofensa aos princípios da segurança jurídica, da confiança legítima e da boa-fé no âmbito de consulta pública que pretende alterar normas que regulam a micro e a minigeração distribuídas de energia elétrica no País.

Agência Nacional de Energia Elétrica (ANEEL).

3. Representante: Ministério Público junto ao TCU.

Ministro Benjamin Zymler.

13.1. Ministros presentes: José Mucio Monteiro (Presidente), Walton Alencar Rodrigues, Benjamin Zymler (1º Revisor), Augusto Nardes, Aroldo Cedraz, Raimundo Carreiro, Ana Arraes (Relatora), Bruno Dantas e Vital do Rêgo (2º Revisor).
13.2. Ministros-Substitutos presentes: Augusto Sherman Cavalcanti, Marcos Bemquerer Costa, André Luís de Carvalho e Weder de Oliveira.

ACORDAO-COMPLETO-2515710

Acórdão 817/2022 - Plenário

ESTADO DE SANTA CATARINA

ASSOCIAÇÃO BRASILEIRA DE GERAÇÃO DISTRIBUÍDA ABGD

ANA ARRAES

Trata-se de representação formulada pelo subprocurador-geral do Ministério Público junto ao TCU Lucas Rocha Furtado acerca de possível violação pela Agência Nacional de Energia Elétrica - ANEEL aos princípios da segurança jurídica, da confiança legítima e da boa-fé, no âmbito da Consulta Pública ANEEL 25/2019, que debate proposta de alteração da REN ANEEL 482/2012, da REN 414/2010 e do Módulo 3 do Prodist, todos eles normativos aplicáveis à micro e à minigeração distribuídas de energia elétrica no Brasil (peça 1) .
2.	O representante requereu que o TCU determinasse cautelarmente à agência se abster de dar continuidade à consulta pública, até que o mérito da representação fosse julgado por esta Corte.
3.	Na instrução preliminar, a SeinfraElétrica considerou ausente o requisito do fumus boni juris, pressuposto para a concessão da cautelar. Nada obstante, a unidade técnica considerou a representação uma oportunidade para exercer o controle sobre tema sensível ao setor elétrico relativo ao emprego exacerbado e desequilibrado de subsídios na tarifa de energia elétrica. Para melhor análise do mérito da representação, entendeu necessário realizar, preliminarmente, oitivas à ANEEL, ao Ministério de Minas e Energia e ao Ministério de Economia (peça 20) .
4.	Acolhi a proposta da unidade instrutiva, indeferi o pedido de medida cautelar e determinei as oitivas propostas (peça 23) . 
5.	Todas as entidades foram notificadas e encaminharam respostas (peças 24 a 43) .
6.	Em 2/12/2019, determinei a juntada de novos elementos, apresentados pelo representante (peça 44, p. 2-3) e pela Associação Brasileira de Energia Solar Fotovoltaica (peças 45 a 50) , a fim de que também fossem considerados.
7.	Em 21/01/2020, o representante apresentou segunda representação sobre o mesmo objeto (TC Processo 001.759/2020-5, peça 1) , requerendo fosse determinado à ANEEL alterar a proposta de ato normativo em consulta pública, a fim de que ela passasse a dar tratamento diferenciado para consumidores residenciais e industriais e, desse modo, viesse a constituir uma norma justa.
8.	Determinei o apensamento da nova representação aos presentes autos (TC Processo 001.759/2020-5, peça 7) .
9.	Na instrução de mérito, a SeinfraElétrica chegou às seguintes conclusões: 
"253.	As representações em apreço, que contestam a Consulta Pública ANEEL 25/2019, são improcedentes quanto ao seu mérito.
254.	O exame dos aspectos formais e materiais da proposta de alteração regulamentar, confrontados com recomendações de organismos nacionais e internacionais de credibilidade, com estudos e relatórios de pesquisadores nacionais e internacionais, e com fiscalizações anteriores do TCU concluíram que, até o presente momento, a consulta pública é regular e respeita os princípios da legalidade, legitimidade, razoabilidade, segurança jurídica e da boa-fé.
255.	O atual sistema de compensação de energia elétrica (SCEE) contido na REN ANEEL 482/2012, contribuiu significativamente para a expansão da mini e microgeração distribuídas verificada nos últimos oito anos no Brasil, fazendo com que a potência instalada de MMGD aumentasse em mais de 3.600 vezes e a quantidade desses sistemas crescesse mais de 18.000 vezes.
256.	Contudo, o SCEE constitui política de subsídio cruzado entre consumidores de energia elétrica, de natureza regressiva em termos de distribuição de renda, que tem pressionado a tarifa dos consumidores de menor poder aquisitivo e tornado menos onerosos os gastos dos consumidores com maior renda. No ano de 2018, o gasto com o subsídio foi de cerca de R$ 205 milhões; em 2019, de cerca de R$ 315 milhões; e há expectativa da ANEEL de que chegue a cerca de R$ 55 bilhões no período compreendido entre os anos de 2020 a 2035, trazidos a valor presente, à medida que aumente a quantidade de unidades consumidoras com sistemas de micro ou minigeração distribuídas.
257.	Além disso, o atual arranjo da REN ANEEL 482/2012 para o SCEE descumpre o disposto no art. 13 da Lei Geral das Concessões, c/c o art. 175, parágrafo único, inciso III da CF/1988, na medida em que institui, sem lei que o autorize, diferenciação tarifária para consumidores de energia elétrica que possuem sistema de geração distribuída e aqueles não o possuam, incorrendo, assim, em tratamento discriminatório a consumidores, vedado pelo princípio da igualdade inscrito no art. 5º, caput, da Constituição Federal de 1988.
258.	A competência do TCU para expedir determinações corretivas sobre o tema decorre de força constitucional e legal que estabelece o poder/dever de zelar pelos bens e dinheiros públicos e pela eficiência da administração federal, podendo assinar prazo para que órgão ou entidade adote as providências necessárias ao exato cumprimento da lei, se verificada ilegalidade (art. 71, inciso IX, da CF/88 e art. 45 da Lei 8.443/1992) .
259.	Considerando as consequências jurídicas e administrativas advindas da determinação de correção para a administração pública e os administrados, o TCU pode restringir os efeitos da declaração de invalidade de um ato normativo (art. 4º, §4º, do Decreto 9.830/2019) .
260.	E a modulação dos efeitos da decisão, nesses termos, deve buscar a mitigação dos ônus ou das perdas dos administrados ou da administração pública que sejam anormais ou excessivos em função das peculiaridades do caso (art. 4º, §5º, do Decreto 9.830/2019) .
261.	Concluiu-se que uma declaração de invalidade pelo TCU do mecanismo de compensação de energia elétrica previsto na REN 482/2012, desde sua origem, traria mais prejuízos do que benefícios, tanto para a Administração Pública, quanto para os administrados, razão pela qual propôs-se preservar atos, contratos e relações consumeristas realizadas no período, exigindo-se correção com efeitos futuros.
262.	A ANEEL possui discricionariedade para escolher a forma como corrigirá o problema de ilegalidade, mas tem também a obrigação de resolvê-lo no menor prazo possível. A obrigação da correção decorre da existência do próprio problema, que desrespeita a legislação.
263.	Além disso, concluiu-se pela conveniência de informar a Câmara dos Deputados, o Senado Federal e outras autoridades sobre conclusões extraídas sobre o tema da micro e minigeração distribuídas, de modo a favorecer o desempenho de suas atividades, entre elas o exame de projetos de lei que tramitam no Congresso Nacional acerca da matéria."	
10.	Por conseguinte, a unidade técnica propõe considerar as representações improcedentes e determinar à ANEEL que adote providências no sentido de retirar a diferenciação tarifária percebida entre consumidores de energia elétrica, promovida em função da adesão, ou não, ao sistema de compensação elétrica contido na Resolução ANEEL 482/2012, por contrariar o disposto no art. 13 da Lei 8.987/1995 c/c o art. 175, parágrafo único, III, e art. 5º, caput, da CF/88. 
11.	Em razão dessa proposta, determinei a realização de oitiva da ANEEL exclusivamente sobre esse ponto, solicitando, também, informações sobre o andamento da Consulta Pública 25/2019. 
12.	A agência apresentou resposta, sustentando, em síntese, que exerce atribuições legais para instituir tarifas, a exemplo do que ocorre com as aplicáveis às componentes de consumo de energia elétrica e "demanda de potência ativas, convencional, azul, verde, branca, monômias ou binômias, horárias". Tratar-se-ia, segundo a ANEEL, de alocação equitativa dos custos e do incentivo ao uso eficiente, mediante aplicação estrita da regulação técnica. 
13.	A SeinfraElétrica, analisando a resposta da agência, aduziu que esses argumentos e fatos já teriam sido enfrentados ou levados em consideração na instrução de peça 59 dos autos; em razão disso, manteve a proposta daquela instrução.
	É o Relatório.

não há.

Não atuou.

Representação DO Ministério Público junto ao TCU. Consulta Pública ANEEL 25/2019. Alteração da Resolução ANEEL 482/2012, que regula a micro e a minigeração distribuídas de energia elétrica. Violação aos PRINCÍPIOS da segurança jurídica, da confiança legítima e da boa-fé. Conhecimento. Improcedência. Diferenciação Tarifária para consumidores que aderiram, ou não, Ao sistema de compensação de energia elétrica. Violação ao disposto no art. 13 da Lei Geral de Concessões. DETERMINAçÃO À ANEEL PARA CORREÇÃO DA DIFERENCIAÇÃO TARIFÁRIa. Preservação dos atos constituíDOS. MODULAÇÃO DOS EFEITOS. RECOMENDAÇÃO À ANEEL PARA QUE DÊ TRANSPARÊNCIA AOS SUBSÍDIOS CRUZADOS.

REPRESENTAÇÃO (REPR)

Secretaria de Fiscalização de Infraestrutura de Energia Elétrica (SeinfraElétrica).

Trata-se de representação formulada pelo subprocurador-geral do Ministério Público junto ao TCU Lucas Rocha Furtado acerca de possível violação aos princípios da segurança jurídica, da confiança legítima e da boa-fé, no âmbito da Consulta Pública ANEEL 25/2019, que debate proposta de alteração da Resolução ANEEL 482/2012, da REN 414/2010 e do Módulo 3 do Prodist, normativos aplicáveis à micro e à minigeração distribuídas de energia elétrica no Brasil (peça 1) .
2.	Preliminarmente, conheço da presente representação, nos termos do art. 235 c/c o art. 237, parágrafo único, do Regimento Interno. O Ministério Público junto ao TCU tem legitimidade para representar ao Tribunal, consoante dispõe o art. 81, I, da Lei 8.443/1992; trata-se de matéria de competência desta Corte e refere-se a administradores sujeitos à sua jurisdição. Além disso, a representação vem acompanhada de elementos indiciários concernentes à irregularidade alegada.
3.	Identifica-se o interesse público no trato da suposta irregularidade, eis que o ato resultante do procedimento revisional da Agência Nacional de Energia Elétrica - ANEEL se constituirá em resolução normativa, com potencial de modificar a sistemática tarifária da prestação do serviço público de distribuição de energia elétrica. 
I
Sobre a Resolução Aneel 482/2012
4.	A Resolução ANEEL 482, de 17 de abril de 2012, estabeleceu as condições gerais para o acesso de microgeração e minigeração distribuída aos sistemas de distribuição de energia elétrica e criou o sistema de compensação de energia elétrica (SCEE) . 
5.	Com a edição do normativo, a agência definiu marco regulatório, permitindo que os "prossumidores" de pequeno porte (agentes que instalam sistema de geração elétrica distribuída, mas também consomem energia elétrica) se conectassem à rede de distribuição elétrica e que o montante de energia produzido pudesse ser compensado com o consumido, reduzindo a tarifa.
6.	Criou-se, conforme indicado pela própria ANEEL, ambiente em que a geração elétrica de pequeno porte pudesse se viabilizar, em sistema no qual predomina a geração centralizada. A propósito, a geração centralizada é caracterizada por unidades produtoras com grande capacidade instalada, tais como as centrais hidrelétricas e termoelétricas geralmente distantes dos centros de consumo. Em razão disso, a energia gerada de forma centralizada deverá trafegar pelos sistemas de transmissão e distribuição até chegar à unidade consumidora. 
7.	Por sua vez, a geração distribuída (GD) é aquela realizada mais próxima à unidade de consumo, reduzindo a necessidade de uso do sistema de transmissão. A GD pode assumir diferentes tecnologias, fontes de energia e potência. 
8.	O que o normativo da ANEEL disciplina é a geração distribuída de pequena capacidade instalada (menor ou igual a 5 MW) , dividida em minigeração e microgeração distribuída. Os conceitos foram alterados pela Resolução ANEEL 687/2015.
9.	A microgeração distribuída é definida como: 
"central geradora de energia elétrica, com potência instalada menor ou igual a 75 kW e que utilize cogeração qualificada, conforme regulamentação da ANEEL, ou fontes renováveis de energia elétrica, conectada na rede de distribuição por meio de instalações de unidades consumidoras" (art. 2º, I, da Resolução ANEEL 482/2012, alterado pela Resolução ANEEL 687/2015) 
10.	Por sua vez, a minigeração distribuída é definida como: 
"central geradora de energia elétrica, com potência instalada superior a 75 kW e menor ou igual a 5MW e que utilize cogeração qualificada, conforme regulamentação da ANEEL, ou fontes renováveis de energia elétrica, conectada na rede de distribuição por meio de instalações de unidades consumidoras" (art. 2°, II, da Resolução ANEEL 482/2012, alterado pela Resolução ANEEL 687/2015) 
11.	No âmbito da microgeração e minigeração, também foi prevista a chamada geração compartilhada, o autoconsumo remoto e a geração com múltiplas unidades consumidoras.
12.	Explico, com exemplos oferecidos pelo consultor do Senado Federal Rutelly Marques da Silva (cf. Novo Arranjo Regulatório Proposto pela Aneel para Geração Distribuída na Consulta Pública n° 25, de 2019, in Boletim Legislativo 82, Outubro/2019, Núcleo de Estudos e Pesquisa da Consultoria Legislativa, Senado Federal) : 
12.1.	geração compartilhada: "vários produtores rurais (pessoas físicas ou jurídicas) se reúnem em uma cooperativa e instalam um painel voltaico em sua sede; a energia elétrica produzida por esse painel gerará créditos a serem utilizados pelos produtores rurais cooperados";
12.2.	autoconsumo remoto: "a empresa W possui várias farmácias espalhadas em uma cidade e instala painéis voltaicos em uma de suas unidades; a energia elétrica gerada por esses painéis gerará créditos de energia a serem utilizados pela empresa W"
12.3.	empreendimento com múltiplas unidades consumidoras: "prédio residencial [que] instala painéis voltaicos em sua cobertura e a energia elétrica gerada é dividida entre as unidades habitacionais do prédio" (anotei) 
13.	No Brasil, a geração distribuída de pequeno porte está fortemente concentrada na energia solar, conforme esclarece a SeinfraElétrica (peça 59) :
"23.	No Brasil, a geração distribuída de pequeno porte está fortemente concentrada na energia solar. Mais de 99% dos sistemas brasileiros utilizam esse tipo de fonte de energia primária. O 1% restante é composto por sistemas baseados em energia eólica, biomassa, pequenas centrais hidrelétricas (PCHs) ou em co-geração qualificada - processo que produz de forma combinada calor e energia mecânica para gerar eletricidade, por meio de centrais termelétricas.
24. 	Os sistemas MMGD à energia solar são formados por conjuntos de placas fotovoltaicas, facilmente observáveis em telhados de residências, de pequenos comércios e indústrias, de shoppings centers ou órgãos públicos. Também são vistos em grandes áreas, geralmente afastadas dos centros urbanos, conhecidas como 'fazendas solares'. As fazendas solares possuem uma quantidade maior de placas, geram maior quantidade de energia e costumam ser criadas para atender grandes consumidores, redes varejistas, corporações empresariais ou condomínios formados por um grupo de pequenos consumidores."
14.	Desde a edição da resolução, o mecanismo de compensação criado constituiu incentivo para a implantação da geração distribuída no Brasil, que, a despeito de promover a sustentabilidade ambiental, não remunera adequadamente o uso do sistema de distribuição, transferindo custos para os usuários que optaram por não instalar a geração própria. Além disso, há outros efeitos colaterais do sistema de compensação, descritos adiante.
15.	Segundo a unidade técnica (peça 59) : 
"56.	O objetivo declarado pela Agência em 2010, quando propôs em consulta pública a edição da nova norma, foi 'incentivar a geração distribuída de pequeno porte a partir de fontes renováveis de energia, conectada à rede de distribuição'. O objetivo foi reafirmado em 2015, quando, ao revisar esse marco regulatório, explicitou-se como objetivo reduzir barreiras que poderiam impedir a expansão da GD no País. A resolução derivada desta última consulta pública optou por manter o atual sistema de compensação de energia elétrica por mais um tempo, a fim de permitir maior expansão da geração distribuída.
57.	O plano deu certo. Em menos de dez anos, os 444 kW de potência instalada de GD que existiam no País à época da aprovação da REN Aneel 482, passaram para mais de 1,62 GW, aferido na data de abertura da CP Aneel 25/2019. A variação correspondeu a um aumento de mais de 3.600 vezes. Em quantidade de sistemas (ou conexões) , o aumento foi ainda maior, superando as 18.000 vezes, conforme se observa da Figura 2."
16.	A figura a seguir ilustra o crescimento da Geração Distribuída no Brasil (fonte: ANEEL) :
	
17.	Importante mencionar que, além dos incentivos constantes da resolução da ANEEL, outros benefícios também foram conferidos pelos Governos federal e estaduais para a expansão da GD, tais como a concessão de empréstimos subsidiados pelo BNDES para aquisição de equipamentos e benefícios tributários relativos à incidência de PIS/COFINS e de ICMS. 
18.	No tocante ao ICMS, destaco que o Convênio Confaz 16/2015 autorizou os Estados: 
"a conceder isenção do ICMS incidente sobre a energia elétrica fornecida pela distribuidora à unidade consumidora, na quantidade correspondente à soma da energia elétrica injetada na rede de distribuição pela mesma unidade consumidora com os créditos de energia ativa originados na própria unidade consumidora no mesmo mês, em meses anteriores ou em outra unidade consumidora do mesmo titular, nos termos do Sistema de Compensação de Energia Elétrica, estabelecido pela Resolução Normativa nº 482, de 17 de abril de 2012."
19.	Assim, o tributo passou a incidir sobre o consumo líquido, e não sobre o consumo bruto de energia elétrica.
20.	No âmbito federal, a Lei 13.169/2015 reduziu para zero a alíquota das contribuições do PIS/COFINS incidentes sobre a parcela correspondente à energia injetada na rede de distribuição (e dos créditos correspondentes aos meses anteriores) . Transcrevo, a propósito, o art. 8º da referida lei:
"Art. 8º Ficam reduzidas a zero as alíquotas da Contribuição para o PIS/Pasep e da Contribuição para Financiamento da Seguridade Social - COFINS incidentes sobre a energia elétrica ativa fornecida pela distribuidora à unidade consumidora, na quantidade correspondente à soma da energia elétrica ativa injetada na rede de distribuição pela mesma unidade consumidora com os créditos de energia ativa originados na própria unidade consumidora no mesmo mês, em meses anteriores ou em outra unidade consumidora do mesmo titular, nos termos do Sistema de Compensação de Energia Elétrica para microgeração e minigeração distribuída, conforme regulamentação da Agência Nacional de Energia Elétrica - ANEEL."
21.	Somado a isso, ao longo da década, houve redução de preços dos painéis solares: no mundo, reduziu-se na média de 80% entre 2010 e 2015; no Brasil, entre 2016 e 2018, 36% no preço (fonte: Consultoria PSR) . Ademais, conforme destaca a própria Aneel, o tempo de retorno do investimento em geração distribuída reduziu-se de 7 anos em 2015 para 4,5 anos em 2019, sendo que a vida útil dos painéis solares é de 25 anos. A figura a seguir evidencia isso.
Fonte: Site Aneel, CP Aneel 25/2019
22.	Importante mencionar que a maioria dos países que adotaram políticas de estímulo à GD o fez com vistas à descarbonização da matriz energética, o que não é o caso do Brasil, pois há predominância da geração hidrelétrica. Por outro lado, a ampliação da produção de energia via GD não é capaz de desmobilizar a produção das termoelétricas, dado que, para o Sistema Interligado Nacional, essas fontes não são substitutas no que concerne à segurança energética (Secap/ME) .
II
Sistema de Compensação de Energia (SCEE) 
23.	E como funciona o sistema de compensação de energia elétrica criado pela Resolução ANEEL 482/2012?
24.	O modelo de compensação adotado pela resolução é conhecido como de medição líquida, ou, em inglês, Net Metering. Transcrevo, a propósito, excerto da instrução da SeinfraElétrica (peça 59) :
"41.	Para essa compensação, o Brasil escolheu adotar o sistema conhecido em outros países como Net Metering. Ele foi regulamentado pela REN Aneel 482/2012 e nomeado como Sistema de Compensação de Energia Elétrica (SCEE) .
42.		O SCEE permite que a quantidade de energia que for injetada na rede da distribuidora se converta em créditos ao prosumidor. Os créditos são usados para abater o montante de energia que foi fornecido pela distribuidora e são válidos por sessenta meses. O abatimento reduz o valor da conta de energia do prosumidor. Um esquema da compensação é mostrado na Figura 1.
Figura 1 - Sistema de compensação de energia elétrica (SCEE) 
 
Fonte: Aneel.
43.		A cobrança de valores feita pela distribuidora ao prosumidor se dá pelo consumo líquido de energia. Essa característica fez com que as redes das distribuidoras sejam consideradas, para efeitos didáticos, uma espécie de armazenamento virtual ou uma 'bateria' que, nos momentos em que o prosumidor necessita, 'restitui' sem cobranças a mesma quantidade de energia que ele injetou na rede.
44.		O Net Metering foi adotado pela primeira vez no Estado de Minnesota, nos Estados Unido) , em 1983. Contudo, foi a partir do ano 2000 que se observou um maior aumento na adoção dessa política ao redor do mundo. A adoção gradual fez com que em 2018 já houvesse pelo menos 63 países com alguma política de Net Metering implementada, conforme aponta o levantamento da REN21, inciativa global para energias renováveis (IEA. International Energy Agency, Net metering and PV self-consumption in emerging countries. Report IEA-PVPS t9-18:2018) .
45.		As políticas de Net Metering em cada país têm variações e refletem típicas escolhas de governo.
46.		Elas diferem, por exemplo, quanto à existência ou não de elementos como limites à compensação - pisos ou tetos -, e de restrições ou incentivos maiores para determinados tipos de fontes de energia, entre outros. Os efeitos econômicos e financeiros dessas escolhas dependem bastante de como está estruturada a tarifa de fornecimento de energia elétrica no País - ou seja, quais são os componentes de valoração da tarifa, se é uma tarifa do tipo flat, se é volumétrica ou uma combinação destas, se existem e quais são as combinações de preço por posto horário, ou por carga, por exemplo.
47.		No Brasil, a forma adotada faz com que para cada um 1 kW que é injetado na rede seja gerado um crédito equivalente a 1 kW junto à distribuidora. A estruturação da tarifa brasileira, que é majoritariamente volumétrica, somada a outras escolhas da regulação setorial, determinou que nosso Net Metering se tornasse um sistema de 'compensação integral' da energia injetada pelo GD.
48.		Explica-se.
49.		Pela REN Aneel 482/2012, o prosumidor remunera a diferença entre a energia consumida da rede e a que ele injeta na rede (o saldo líquido de energia) , utilizando para tanto a tarifa de varejo total (tarifa cheia) . Ocorre que o valor da tarifa inclui muito mais do que o custo da energia. Disso decorre que, quando a rede 'restitui' energia ao GD (por meio dos créditos) , o detentor de GD não compensa monetariamente parcelas que correspondem ao uso da rede e a encargos que incidem sobre a totalidade do seu consumo. Esses custos acabam sendo divididos pelos demais consumidores na proporção de seu consumo total faturado, via repasse nas tarifas.
50.		O repasse desse custo importa, de um lado, um subsídio cruzado entre consumidores - em que o custo evitado pelos consumidores com GD recai sobre os consumidores sem GD. De outro lado, implica uma isenção - na acepção mais ampla do termo - conferida aos consumidores com GD."
25.	Além do Net Metering, há outros mecanismos de compensação adotados pelos países mundo afora. Conforme revela o Centro de Estudos em Regulação e Infraestrutura da FGV (in Contribuição à Consulta Pública Aneel n° 025/2019, disponível a partir de http://ceri.fgv.br) , outros esquemas adotados são o Net Billing e o Buy-all, Sell-all:
"Ao definir o mecanismo de compensação, a política setorial precisa definir como os fluxos de eletricidade relacionados ao consumo e à geração são medidos, contabilizados e faturados. Os principais esquemas adotados são: Net Metering, Net Billing e Buy-all, Sell-all: 
Net Metering: No Net Metering (NEM) , o prossumidor pode consumir a energia autoproduzida e injetar o excedente na rede da distribuidora. A energia injetada é contabilizada em forma de créditos a serem compensados em intervalo de tempo futuro. A cobrança da conta de eletricidade neste tipo de mecanismo é pelo consumo líquido de energia durante um ciclo de faturamento (diferença entre energia consumida da distribuidora e energia injetada na rede) . Assim, a rede funciona como espécie de armazenamento virtual, contabilizando créditos em energia. 
Net Billing: O Net Billing é um mecanismo semelhante ao NEM. O prossumidor exporta o excedente de energia não (auto) consumida para a rede de distribuição; entretanto, os créditos são contabilizados em termos monetários. A exportação líquida é contabilizada e creditada a uma taxa de venda prédeterminada (ZINAMAN et al., 2017) . As tarifas de compensação mais comumente utilizadas são: (a) a tarifa de varejo, (b) a tarifa do mercado atacado, (c) uma tarifa prêmio (Mejdalani et al., 2018) . 
Buy-all, Sell-all: No mecanismo Buy-all, Sell-all, toda energia gerada é vendida pelo prossumidor para a distribuidora. Essa transação é feita geralmente a preço fixo com um contrato de longo prazo, como por exemplo, a utilização de esquemas de Feed-in Tariffs (FIT) ou Tarifas Prêmio. Nesse modelo, os prossumidores são como pequenas usinas de energia que geram eletricidade sob a forma de um PPA de longo prazo (IEA, 2019a) . A taxa de compensação definida pode ser superior ou igual à taxa de varejo, enquanto os proprietários de energia fotovoltaica compram toda a eletricidade pelo preço de varejo para cobrir sua demanda (IRENA, 2019a) ." 
26.	A CERI/FGV, aliás, faz fortes críticas ao sistema de compensação adotado pela Resolução ANEEL 482/2012. Segundo o centro de estudos, o modelo reduz a sensibilidade dos consumidores à variação dos preços da eletricidade, comprometendo o desenvolvimento da resposta da demanda. Em geral, a remuneração pelo excesso de energia gerada e injetada na rede não reflete o valor real da eletricidade. Dificulta-se, assim, o planejamento da demanda das concessionárias. Ademais, em um sistema caracterizado pela cobrança de tarifas volumétricas, reduzem-se as receitas com o fornecimento de eletricidade e prestação dos serviços de distribuição, produzindo-se efeitos distributivos de natureza regressiva para os consumidores que não aderem ou não adotam a GD, os quais suportam aumento nas suas tarifas de eletricidade. 
27.	Esse tema será detalhado no item a seguir. 
III
Efeitos Colaterais da GD e de sua regulamentação no Brasil
28.	A literatura especializada costuma apontar diversos benefícios proporcionados pela Geração Distribuída (GD) à sociedade e ao sistema elétrico (cf. Secretaria de Avaliação, Planejamento, Energia e Loteria - Secap/ME, in Avaliação Qualitativa dos Incentivos à Micro e Mini Geração Distribuída no Brasil, Brasília: Secap, 2019) . Dentre eles, destacam-se: 
	a) o aumento da segurança eletroenergética;
	b) a redução de perdas de energia elétrica;
	c) a postergação da necessidade de investimentos na rede de distribuição;
	d) menor poluição; e
	e) maior conscientização sobre o consumo de energia elétrica.
29.	No caso do Brasil, as vantagens da utilização da GD seriam mais evidentes em virtude de haver maior incidência solar em relação à média mundial, o que proporcionaria maior retorno sob o ponto de vista do prossumidor que faz uso dos painéis solares. 
30.	Nada obstante, a utilização crescente da GD no Brasil e a regulamentação ora vigente geram externalidades negativas aos demais consumidores e às concessionárias de energia elétrica, o que, além de gerar ineficiências econômicas e de ir contra os preceitos de justiça social, criam um círculo vicioso, que compromete a sustentabilidade do próprio marco regulatório. 
31.	Explico.
32.	Em primeiro lugar, é importante mencionar que os prossumidores não remuneram adequadamente o uso da rede de distribuição, não sendo eficiente do ponto de vista da estrutura tarifária.
33.	No atual sistema de compensação, o volume de energia injetado na rede de distribuição é abatido do consumo de energia elétrica (consumo líquido) e, em caso de excedente, constitui-se  crédito em energia (kWh) em favor da unidade consumidora, que pode ser utilizado no prazo de até 60 meses. 
34.	Conforme esclarece a Secap, do Ministério da Economia (op. cit.) :
"Na regulação em vigor, o faturamento das unidades consumidoras participantes do sistema de compensação de energia elétrica considera a energia, de fato, consumida da rede. Assim, deduz-se desse consumo a energia injetada e eventual crédito de energia acumulado em períodos de faturamento anteriores, por posto tarifário, quando for o caso, devendo incidir todas as componentes da tarifa em R$/MWh. Ao apurar o saldo, esse sistema pressupõe que a energia injetada na rede e a consumida têm o mesmo valor global.".
35.	Ocorre que a tarifa de fornecimento é composta por diversas parcelas que remuneram, não só a geração, mas também a transmissão e a distribuição, além de incluir vários encargos e tributos. Nesse contexto, "o consumidor que gera a sua própria energia elétrica recebe muito mais do que um gerador convencional" (Secap, op. cit.) .
36.	Confira-se, a propósito, o que afirmam Nivalde de Castro e Bianca de Magalhães Castro, do Grupo de Estudos do Setor Elétrico da UFRJ (in Geração Distribuída x Subsídios, disponível a partir de http://www.gesel.ie.ufrj.br/) :
"Pela regulamentação vigente no Brasil, todo o montante excedente de energia injetado na rede de distribuição pelos prosumers, ou seja, a diferença entre a geração e seu próprio consumo ao longo do dia no período de um mês, é abatido das futuras faturas de energia elétrica, através de um sistema de compensação. Deste modo, o desconto da energia injetada ocorre pela tarifa cheia, desconsiderando os custos da rede incorridos pelas distribuidoras e os demais componentes não atrelados à energia, os quais, ao fim, serão rateados pelos demais consumidores, aqueles que não tiveram interesse e principalmente recursos para instalar uma planta de geração distribuída." (grifo nosso) 
37.	No mesmo sentido, o Centro de Estudos em Regulação e Infraestrutura da Fundação Getúlio Vargas - CERI/FGV (op. cit.) esclarece que: 
"A regulação do REN 482/12 estabelece que o consumidor remunere a diferença entre a energia consumida da rede e a que ele injeta na rede (em momentos que ele produz mais energia do que ele consome ele injeta este excedente) . Nesse processo, o usuário de GD percebe pela energia que injeta valor que tarifa cheia. No entanto, o valor da tarifa não inclui apenas o custo da energia. Isso significa que na 'devolução' ou crédito o usuário não compensa monetariamente montantes que correspondem ao uso da rede e encargos incidentes sobre a totalidade do seu consumo. Estes custos são divididos/alocados a todos os consumidores na proporção de seu consumo total faturado. Isto significa que os consumidores não detentores de painéis solares subsidiam os consumidores detentores de painéis solares." (grifo nosso) 
38.	É verdade que, no âmbito do sistema de compensação, o consumidor paga uma taxa mínima relativa ao custo de disponibilidade da rede. Entretanto, conforme esclarece Rutelly Marques da Silva (op. cit.) : 
"Em virtude do modelo tarifário em vigor, o valor mínimo pago pelos consumidores atendidos em baixa tensão e que ingressam no Sistema de Compensação não remunera adequadamente o uso da rede de distribuição. A diferença correspondente é suportada pelas empresas de distribuição e, principalmente, pelos demais consumidores de energia elétrica que não aderem ao Sistema de Compensação." (grifo nosso) .
39.	Segundo o autor, isso ocorre porque os consumidores de baixa tensão não estão submetidos à chamada tarifa binômia, com um componente associado à demanda de uso da rede e outro associado à quantidade de energia consumida (op. cit.) .
40.	Em segundo lugar, o sistema de compensação institui, de forma implícita, subsídio cruzado dos consumidores que não tem GD para aqueles que possuem sistemas de geração distribuída. Esse subsídio, embutido na própria estrutura tarifária, distorce os preços de mercado, podendo fazer com que usuários sujeitos ao mesmo custo de produção paguem valores distintos pelo serviço ou, por outro lado, com que usuários sob custos distintos de produção paguem valores similares pelo mesmo serviço (Secap/ME, op. cit.) . Ademais, o subsídio tarifado criado não é transparente e tem caráter regressivo.
41.	Nessa linha, Rutelly Marques (op. cit.) explica que, como consequência desse modelo de compensação:
"O resultado é um impacto distributivo adverso, decorrente do fato de que consumidores de menor poder aquisitivo não têm condições econômicas e financeiras de instalar microgeração ou minigeração distribuída. O sistema só é acessível para consumidores de maior poder aquisitivo, moradores de casas de médio porte e usuários que disponham de áreas para a instalação dos equipamentos distantes do local de consumo".
42.	Além de se beneficiarem das distorções pelo uso da rede de distribuição, os prossumidores são subsidiados pelos demais consumidores em relação aos encargos setoriais, inclusive aqueles que custeiam políticas públicas, porquanto a tarifação é feita pelo consumo líquido (Secap/ME, op. cit.) .
43.	Mas não é só isso. Conforme aponta a Secap/ME, na prática, as demais unidades consumidoras "pagam" pela energia preço que não condiz com o de compra praticado pelas distribuidoras nos leilões, distorcendo o preço da energia elétrica regulada, verbis:
"A distorção pode ser percebida, quando observados os resultados do Leilão nº 01/2018 - "A-4", em que, a energia solar contratada pelo ambiente regulado teve preço médio final de R$ 118,57/MWh, enquanto que, ao compensar a energia gerada pela tarifa cheia de baixa tensão, é como se esse prossumidor 'vendesse' energia à distribuidora por um valor de aproximadamente R$ 750,00/MWh, o que amplia muito a rentabilidade dos investimentos em micro e minigeração solar distribuída."
44.	E a distorção não acaba aí. Existe, ainda, a distorção nos preços causada pela desconsideração da relação entre a oferta e a demanda nos momentos de injeção e consumo de energia elétrica. Segundo a Secap/ME:
"Como ocorreria em um mercado de concorrência perfeita (desconsiderando-se, portanto, custos de transação) , se o prossumidor injeta energia na rede em um momento de baixa demanda frente à oferta, ele deveria receber também um valor mais baixo pela energia gerada em função do momento de geração. Analogamente, se ele figura como um consumidor líquido em um momento de alta demanda, deveria pagar mais pelo MWh consumido naquele período. A mesma analogia vale para o uso infraestrutura da rede de distribuição."
45.	Para corrigir essa distorção, a Secap/ME sugere a adoção de tarifas Time of Use (TOU) , a exemplo do que ocorre com a tarifa branca.
46.	Na mesma linha, Stefano Dantas e Fabiano Pompermeyer, do IPEA (in Viabilidade Econômica de Sistemas Fotovoltaicos no Brasil e Possíveis Efeitos no Setor Elétrico, IPEA, Brasília, Rio de Janeiro, 2018) também destacam a diferença de preço entre a energia fotovoltaica produzida e a consumida originariamente da concessionária:
"Atualmente, já existe diferença de preço dependendo do horário de consumo para indústrias e instalações de média e alta tensão. No modelo convencional, em que o valor da tarifa residencial não varia ao longo do dia, a presença de muitos sistemas FVs conectados à rede pode acarretar em um desequilíbrio tarifário. As unidades geradoras injetariam energia no sistema de distribuição durante o período no qual a demanda não é tão elevada, entre 8h e 16h. Por sua vez, os créditos de energia restantes poderiam ser usados em outros períodos, inclusive o de ponta, quando a demanda é maior e não há geração dos sistemas FVs. 
Isso pode agravar a relação entre pico e média de consumo do sistema. A energia injetada pelo microgerador nos períodos de geração do sistema FV (fora de ponta) seria 'comprada' pela concessionária pelo valor convencional, superior ao da tarifa fora de ponta. Já no período de ponta, o valor pago pelo usuário seria o convencional, inferior à tarifa de ponta. Em outras palavras, o microgerador venderia à concessionária energia mais cara e compraria mais barata, o que pode acarretar um desequilíbrio nas contas da distribuidora e, na revisão tarifária, gerar um possível aumento da tarifa."
47.	Em terceiro lugar, o modelo cria um círculo vicioso, na medida em que a adesão ao sistema de compensação por um prossumidor eleva a tarifa dos demais consumidores, aumentando o incentivo para que estes também façam a sua adesão ao sistema.
48.	Nesse sentido, a CERI/FGV destaca um processo de "espiral da morte", que compromete a receita das distribuidoras de energia:
"A manutenção da compensação integral atual compromete a arrecadação futura de receitas das distribuidoras, processo conhecido como 'espiral da morte'. O aumento no número de sistemas de GD instalados gera uma redução do mercado consumidor da distribuidora; consequentemente, a receita obtida é inferior à receita requerida. No período de revisão tarifária, esta diferença entre as receitas é repassada para a tarifa de eletricidade, acarretando aumento da tarifa. Com as tarifas em elevação, aumentam incentivos para que consumidores instalem a GD, retroalimentando o processo (Figura 6) . Essa instalação/adesão é mais factível para consumidores de renda relativamente mais alta." 
Figura: Circulo Vicioso da Geração Distribuída (fonte: CERI/FGV) 
49.	A SeinfraElétrica também faz o mesmo alerta, destacando que a espiral resulta num possível desequilíbrio econômico-financeiro das concessões e no afastamento de investidores interessados nas concessões de serviço de distribuição de energia:
"179.	Alguns autores associam esse fenômeno ao que a literatura denomina de 'espiral da morte das utilities' (...) O termo surgiu na década de 70 em um contexto internacional da crise do petróleo, quando a demanda por energia elétrica sofria redução e, simultaneamente, elevavam-se os custos de capital e de operação das distribuidoras. O termo voltou a ganhar repercussão em 2013, em função de novas incertezas com o crescimento da geração distribuída (TOMASSO, Francesco. O impacto da difusão de geração distribuída sobre as distribuidoras de energia elétrica, 2016) . 
180. 	No limite, o resultado advindo da teoria da espiral da morte são tarifas impagáveis no curto prazo e quebra ou afastamento de investidores interessados na concessão do serviço público de distribuição. 
181. 	No presente caso, grande parte do risco está associada ao fato de que, no atual arranjo brasileiro, a estrutura tarifária da distribuição é majoritariamente volumétrica. Isso quer dizer que as receitas da concessionária estão muito relacionadas ao volume de energia entregue aos consumidores. Quanto mais energia é entregue pela concessionária, maior a sua receita. 
182. A redução do volume faturado compromete a remuneração de custos fixos cobertos por parcela variável das tarifas, o que pode resultar desequilíbrio econômico-financeiro na concessão. O referido desequilíbrio acaba sendo temporário, visto que é equacionado nos momentos de revisão tarifária periódica da distribuidora. Contudo, o novo reposicionamento tarifário tende a ser no sentido de aumento das tarifas, para fazer frente à redução do mercado, gerando um prejuízo perceptível aos consumidores não detentores de GD." (grifo nosso) 
50.	Em quarto lugar, a geração distribuída é, majoritariamente, realizada por meio de fontes intermitentes, o que exige custos para melhorias na rede de distribuição, que, por sua vez, recaem sobre aqueles que não possuem esses equipamentos instalados.
51.	Conforme destaca a Secap/ME, essa intermitência é marcada, não só pelo ciclo diário de irradiação solar, mas também pela influência significativa que um dia nublado pode ter na capacidade de geração, o que gera custos adicionais à rede. 
52.	Nessa linha, Luís Homero C. Medeiros (in Mini/Microgeração distribuída e a infraestrutura de distribuição, disponível a partir de http://www.linkedin.com) salienta que os sistemas de distribuição foram originalmente concebidos para operar fluxo unidirecional de potência vindo da geração por meio de uma sucessão linhas de transmissão, subestações de transformação de tensão e circuitos, na premissa de inexistência de geração de energia conectada diretamente aos barramentos de distribuição. 
53	Lembro que, no caso em tela, o fluxo de energia é bidirecional entre a distribuidora e o prossumidor. 
54.	Segundo Medeiros, essa conexão das fontes de energia na distribuição, por meio de GD, introduz:
" (...) impactos significativos no fluxo de potência, qualidade de energia, regulação de tensão, limites térmicos de corrente de cabos condutores, superação de equipamentos, ajustes de sistemas de proteção, estabilidade dinâmica e transitória, aspectos antes não levados em consideração nos sistemas de distribuição de há 80-50 anos atrás e que agora precisam ser convenientemente endereçados e que implicam investimentos adicionais para acomodação dessa nova geração de comportamento acentuadamente estocástico e de menor facilidade de despacho".
55.	E quem paga esses investimentos das distribuidoras? Segundo a Secap/ME, todos os consumidores, e, proporcionalmente, aqueles que não possuem central de geração pagam mais. 
56.	Em quinto lugar, o modelo em questão desestimula os investimentos em pesquisa e desenvolvimento de tecnologias mais baratas e eficientes de armazenamento de energia.
57.	De fato, o atual modelo de compensação faz com que a rede de distribuição funcione como uma "bateria virtual" para o prossumidor, que usa o serviço de armazenamento de energia sem custos adicionais, ou melhor, acrescendo os valores assumidos pelos consumidores que não possuem GD. Ao mesmo tempo que incentiva a instalação de GDs, o sistema de compensação desestimula a demanda por baterias.
58.	Nesse sentido, a Secap/ME assim afirmou:
"61. A configuração atual do sistema de compensação faz com que a rede de distribuição funcione como uma espécie de bateria para o prossumidor. Esse serviço 'gratuito', por um lado, incentiva a instalação de GD, e, por outro, reduz a demanda por baterias, que também geram benefícios ambientais e ao sistema elétrico como um todo. Recentemente, a tecnologia de armazenamento de energia tem evoluído rapidamente e o custo relativo ao armazenamento apresenta uma significativa tendência de queda. 
62. As vantagens que as baterias, associadas aos painéis solares, trazem ao sistema elétrico são desconsideradas pela regulação atual e o que se verifica é um desestímulo ao investimento nessa tecnologia, uma vez que, pelas regras atuais, não é economicamente atrativo. Na transição energética, vislumbrando a existência de estruturas tarifárias mais eficientes, o papel do armazenamento e da automação é tão importante quanto o da geração distribuída. 
63. A partir de uma sinalização de preço mais eficiente e tarifas diferenciadas por horários do dia, o uso de baterias como recurso para gestão do consumo passa a ser incentivado, uma vez que podem ser carregadas durante os períodos em que a demanda do sistema elétrico é baixa e utilizadas em períodos de maior demanda no sistema (períodos com custos de fornecimento de energia elétrica mais elevados) . O mesmo incentivo à gestão é válido para proprietários de veículos elétricos."
59.	Todos esses efeitos colaterais e externalidades negativas provocados pela geração distribuída e pela regulamentação ora em vigor exigem reavaliação urgente do modelo, que, conforme ficou demonstrado, é insustentável e, por apresentar características regressivas, socialmente injusto.
IV
Sobre a Consulta Pública ANEEL 25/2019
60.	Em 17/10/2019, foi aberta a Consulta Pública ANEEL 25/2019, tendo por finalidade obter subsídios e informações adicionais referentes às regras aplicáveis à micro e minigeração distribuída para a elaboração da minuta de texto à Resolução Normativa 482/2012 e à seção 3.7 do Módulo 3 dos Procedimentos de Distribuição de Energia Elétrica no Sistema Elétrico Nacional (PRODIST) .
61.	Convém mencionar que a revisão das regras aplicáveis à GD já estava prevista desde 2015, no art. 15 da Resolução ANEEL 482/2012, com redação dada pela Resolução ANEEL 687/2015: "A ANEEL irá revisar esta Resolução até 31 de dezembro de 2019".
62.	Ademais, em 23/1/2019, havia sido realizada a Audiência Pública 1/2019, voltada a colher críticas, comentários e sugestões para a Análise de Impacto Regulatório (AIR) de novo modelo para o Sistema de Compensação de Energia.
63.	Em síntese, o modelo proposto de sistema de compensação submetido à consulta pública intenciona fazer com que os custos das redes de transmissão e distribuição incorridos para atender as GDs sejam devidamente remunerados pelos seus beneficiários, e não pelos consumidores que não possuem GDs.
64.	A ideia é que, passado um período de transição, esses custos sejam totalmente assumidos por aqueles que lhes dão causa: os consumidores com GD. 
65.	Na Análise de Impacto Regulatório (AIR) , elaborada por técnicos da ANEEL, foram simuladas várias alternativas contemplando diferentes níveis de tratamento da forma de compensação de energia. As alternativas foram numeradas da Alternativa 0, cenário atual, em que a compensação da energia injetada na rede se dá por todas as componentes da tarifa do uso do sistema de distribuição - TUSD e da tarifa de energia - TE, até a Alternativa 5, na qual a compensação se dá apenas sobre a componente de energia da TE. As demais componentes tarifárias (TUSD e TE-Encargos) incidem sobre toda a energia consumida da rede (cf. Relatório de AIR 4/2018 - SRD/SCG/SMA/ANEEL) .

Fonte: CP Aneel 25/2019. Site. Apresentação feita à Diretoria da Aneel. Consultado em 17/12/2019.
66.	Conforme esclarece a SeinfraElétrica (peça 59) :
"para escolher qual das seis Alternativas constituiria sua proposta de nova regra de compensação, a Aneel incorporou uma análise conceitual de cada alternativa sob a ótica tarifária. A premissa foi escolher a Alternativa que 'resulta na correta cobrança dos custos de uso da rede pelos mini e microgeradores e, ao mesmo tempo, mantém o desenvolvimento da tecnologia'".
67.	A avaliação concluiu que a Alternativa 5 é a que atendia tais premissas. 
68.	Em seguida, foram realizados estudos de trajetória para viabilizar a transição entre o cenário atual e o desejado. Duas abordagens foram utilizadas: análise custo-benefício e análise de impacto aos demais consumidores e às distribuidoras. Além disso, foi avaliada a trajetória sob o ponto de vista do consumidor que deseja instalar a micro ou a minigeração. 
69.	Como resultado das análises, concluiu-se por proposta de implantação em estágios, dividindo-se as regras entre quem já tem GD e os novos entrantes; é essa a proposta submetida à consulta pública, cuja síntese se encontra na figura a seguir:

Fonte: Site Aneel, CP Aneel 25/2019, consultado em17/12/2019.
Nota: O período de contribuições foi prorrogado pela Aneel de 30/11/2019 para 30/12/2019. 
70.	A proposta em consulta pública acabou por agrupar as quatro modalidades de micro e minigeração distribuída em apenas dois tipos, considerando seus diferentes impactos econômicos e nas redes de distribuição. Segundo informa a unidade técnica (peça 59) :
"Os dois tipos foram denominados de GD Local e GD Remota. 
35. A GD Local diz respeito aos sistemas instalados em uma única residência, em um condomínio, comércio ou indústria e é utilizada comumente por famílias e pequenos produtores. 
36. A GD Remota compreende sistemas instalados para atender duas ou mais unidades consumidoras de energia elétrica em locais distintos, mas que pertencem a um mesmo titular. São utilizados tipicamente por grandes consumidores que buscam redução de despesas."
71.	Quanto à transição, a SeinfraElétrica esclarece que (peça 59) :
"76. 	Pela proposta, os novos interessados em instalar uma GD Remota passarão, a partir de 2020, a ter que pagar pelo custo da rede que transporta a energia até a unidade consumidora, mais os encargos setoriais e o custo de perdas elétricas. 
77. 	Tais custos já são arcados por qualquer outro consumidor que esteja conectado à rede de uma distribuidora. A exceção é justamente o consumidor com GD, que não paga por esses custos - apesar de utilizar corriqueiramente a rede quando não há sol, quando seu sistema está em reparo ou quando ele é insuficiente para atender a demanda de energia. O não pagamento se deve à isenção promovida pelo atual arranjo regulatório da Aneel. 
78.	 Para os novos interessados em GD Local, a proposta é que os custos de rede passem a incidir em 2020. Os encargos setoriais passam a incidir bem depois, em 31/12/2030, ou quando a capacidade instalada de GD ultrapassar o limite definido na própria resolução para a área daquela distribuidora, o que ocorrer primeiro. 
79. 	A resolução propõe limites diferentes para cada distribuidora. Somados, eles totalizam 5,9 GW de capacidade instalada de GD no País, algo próximo a 2,3 vezes o valor atual (2,6 GW) . 
80. 	Para os sistemas de GD existentes (Locais ou Remotos) ou que tenham solicitado acesso até a data de publicação da nova norma, prevê-se um período de transição que mantém as regras atuais até 31/12/2030. Isso significa que nada muda nos próximos dez anos. Os consumidores que já possuírem GD permanecem sem ter que arcar com custos de rede e encargos até o fim desse período. " 
72.	Essas são as propostas contra as quais se insurge o Ministério Público junto ao TCU.
V
Das Alegações da Representação
73.	Feita a contextualização, passo a analisar as razões expostas pelo representante.
74.	Na representação inicial (peça 1) , o Ministério Público junto ao TCU aponta a inadequação do teor da proposta da Consulta Pública 25/2019, que pretende alterar a Resolução ANEEL 482/2012. Aduz, em síntese, que a proposta viola os princípios da segurança jurídica, proteção da confiança legítima e da boa-fé dos administrados que investiram nos sistemas de geração distribuída. 
75.	Argumenta que a consulta pública muda de forma abrupta a sistemática de compensação de energia elétrica (SCEE) . Avalia que a mudança pretendida pela agência importaria extinguir a compensação integral, substituindo-a por compensação apenas parcial. Em alguns casos, haveria perdas de até 63% para o consumidor que instalou sistema GD, ao se comparar com o regime atual.
76.	Ajuíza, ainda, que a proposta da ANEEL tem potencial de dano à União, na medida em que os consumidores que se entenderem lesados, após investirem na instalação de sistemas de geração distribuída domiciliares, podem pleitear na justiça indenizações, em razão do que deixarão de economizar na tarifa pelos próximos anos.
77.	Aduz que a proposta constitui desincentivo à instalação de novos sistemas de geração de energia solar no Brasil. Isso também prejudicaria a diversificação da matriz energética brasileira por meio de fontes de energia renováveis. Também traria prejuízos ao meio ambiente, patrimônio público, o que contrariaria o comando do art. 225, caput, da CF, o qual estipula que todo cidadão tem direito a um meio ambiente ecologicamente equilibrado.
78.	Por fim, requereu a adoção de medida cautelar para obstar o andamento do procedimento no âmbito da agência reguladora até que o TCU se pronuncie sobre o mérito da questão.
79.	A medida cautelar foi por mim indeferida, nos termos do despacho de peça 30.
80.	Em sua segunda representação (objeto do TC 001.759/2020-5, apenso a estes autos) , o membro do MPTCU alegou que a proposta da ANEEL não faz distinção entre prossumidores residenciais e os industriais. Por constituírem agentes distintos, a norma deveria dar-lhes tratamento diferenciado, sob pena de mostrar-se uma norma injusta.
81.	A Associação Brasileira de Energia Solar Fotovoltaica (Absolar) submeteu as suas contribuições ao membro do Parquet, que, por sua vez, as encaminhou a meu gabinete.
82.	A entidade alega, em síntese, que a alteração da Resolução 482/2012 é prejudicial ao desenvolvimento do setor e que a compensação integral é fundamental para a viabilidade da geração distribuída no Brasil. Alega possíveis irregularidades quanto ao procedimento da consulta pública, sustentando, por exemplo, que o prazo de 45 dias seria insuficiente para analisar os documentos nela constantes. Ademais, aponta que algumas distribuidoras têm criado barreiras técnicas, obstando a viabilização dos projetos de geração fotovoltaica. 
83.	Analiso essas alegações a seguir.
VI
Sobre a suposta violação aos princípios da segurança jurídica, boa-fé e confiança legítima
84.	Preliminarmente, destaco que, em matéria regulatória, esta Corte de Contas exerce controle de segunda ordem, cabendo às agências regulatórias o exercício do controle de primeira ordem, bem como as escolhas regulatórias; a competência do TCU fica reservada, essencialmente, às hipóteses em que constatada ilegalidade ou irregularidade na atuação das autarquias especiais.
85.	Nesse sentido, destaco os seguintes precedentes deste Tribunal:
"O controle exercido pelo Tribunal de Contas da União sobre a área-fim das agências reguladoras deve ser um controle de segunda ordem, vocacionado para exarar determinações apenas quando for constatada a prática de atos ilegais." (Acórdão 620/2008-TCU-Plenário, rel. min. Benjamin Zymler) 
"A competência do TCU para fiscalizar as atividades-fim das agências  reguladoras  caracteriza-se como controle de segunda ordem, cabendo respeitar a discricionariedade das agências quanto à escolha da estratégia e das metodologias utilizadas para o alcance dos objetivos delineados. Isso não impede, todavia, que o TCU determine a adoção de medidas corretivas a ato praticado na esfera discricionária dessas entidades, quando houver violação ao ordenamento jurídico, do qual fazem parte os princípios da finalidade, da economicidade e da modicidade tarifária na prestação dos serviços públicos" (Acórdão 1166/2019-TCU-Plenário, rel. min. Augusto Nardes) 
"A atuação do controle externo nas atividades finalísticas das agências reguladoras limita-se a fiscalização de segunda ordem, respeitando os limites de atuação e a autonomia funcional daquelas entidades, não cabendo ao TCU avaliar, em casos concretos específicos, a correção das normas editadas por entidades regulatórias" (Acórdão 2071/2015-TCU-Plenário, rel. min. Vital do Rêgo) 
"Ao exercer o controle externo das atividades finalísticas das agências reguladoras, o TCU deve atuar de forma complementar, exercendo uma fiscalização de segunda ordem, preservando ao máximo o âmbito de competência dessas entidades públicas" (Acórdão 2314/2014-TCU-Plenário, rel. min. José Jorge) 
86.	Nesse contexto, questões levantadas pelo representante e pela Absolar, tais como desincentivo à instalação de painéis solares, diversificação da matriz energética e ausência de distinção entre os prossumidores residenciais e industriais, reputo-as fora da competência desta Corte. Trata-se de questões atinentes à esfera de discricionariedade da ANEEL ou do Ministério de Minas e Energia.
87.	Resta, portanto, avaliar as alegações relativas a suposta violação pela Agência Nacional de Energia Elétrica aos princípios da segurança jurídica, boa-fé e confiança legítima, no tocante à Consulta Pública 25/2019.
88.	Nesse ponto, acompanho a unidade técnica, por não vislumbrar ilegalidade ou irregularidade, formal ou material, naquela consulta pública a ensejar a intervenção do TCU. 
89.	Não há que se falar em violação aos princípios da segurança jurídica, boa-fé ou confiança legítima, eis que, diferentemente do que foi alegado, a mudança proposta pela ANEEL na consulta pública não é abrupta, já vem sendo sinalizada pela agência desde 2015. Transcrevo, por oportuno, excerto da instrução da unidade técnica (peça 59) :
"119. A REN 482/2012 foi criada em 2012 com a previsão explícita em seu art. 15 de que a norma seria revisada em até cinco anos. E isso acabou ocorrendo, de fato. 
120. Em 2015, foi editada a REN 687/2015, que empreendeu uma primeira revisão ao marco da geração distribuída. No mesmo ato, foi prevista a data de uma segunda revisão, prevista para ocorrer até 31/12/2019. 
121. O dever de pagamento pelo uso da rede por consumidores com micro ou minigeração distribuída já havia sido apontado na AP Aneel 26, em 2015, como uma das possibilidades de melhoria no sistema de compensação de energia, mas não foi acolhida pela Diretoria da Aneel por considerar que o nível de penetração da GD no País ainda era pequeno. A decisão tomada foi enfrentar-se o problema quando o mercado GD estivesse mais maduro e o impacto tarifário deixasse de ser incipiente. 
122. Os motivos de revisar, o enfoque da revisão e a escolha da data para essa próxima segunda revisão ficaram claros no Voto de Diretor que serviu de fundamento à REN 687/2015 (peça 15) :
 (...) 
123. O dispositivo normativo que previu a segunda revisão, que se diga, reveste-se de inequívoco traço de norma programática, definiu o caminho a ser trilhado pela Aneel e avisou os destinatários da REN 482/2012 com mais de quatro anos de antecedência. 
124. As simulações de impacto regulatório citadas no Voto apontavam a necessidade de modificar-se futuramente o sistema de compensação, à medida que aumentasse a potência total instalada de sistemas GD no Brasil. 
125. Ao examinar-se os atos administrativos expedidos pela Aneel desde então, conclui-se que foram todos praticados no sentido de dar cumprimento à revisão antevista em 2015. 
126. Em 2017, a Audiência Pública 46/2017 solicitou o recebimento de contribuições para a elaboração da Agenda Regulatória da Aneel para o biênio 2018-2019. A atividade nº 35 dessa proposta de agenda continha o seguinte objetivo (peça 52, p. 81) : 
'Assim, o processo de revisão da Norma objetivará identificar essas barreiras [de expansão da GD], levando a uma maior dinamização do mercado. Adicionalmente, algumas distribuidoras têm alegado que o Sistema de Compensação, da forma como atualmente regulamentado, pode levar a aumentos tarifários em virtude do não pagamento adequado do uso da rede pelos micro e minigeradores. Nesse aspecto, a ANEEL buscará avaliar a questão de maneira a identificar potenciais subsídios cruzados e a mitigar efeitos adversos da redução de barreiras à geração distribuída de pequeno porte.' (grifo nosso) 
127. Após a Audiência Pública, a atividade foi renomeada como atividade nº 50 (peça 53, p.5) , em que foi acrescida a informação de que seria realizada uma consulta pública específica para revisar a REN 482/2012. 
128. Essa consulta pública acabou sendo realizada em 2018, por meio da CP Aneel 10/2018. A Nota Técnica da Aneel naquela consulta pública apontou que o crescimento da GD estava superando consistentemente as projeções e que em 2017 já havia superado em 68% a projeção que a Diretoria da Aneel havia utilizado em 2015 para definir a data-limite de revisão da REN 482/2012. 
 (...) 
130. Depois disso, a Aneel realizou mais duas Audiências Públicas (a AP Aneel 44/2018 e a AP Aneel 1/2019) , um Seminário Internacional sobre Micro e Minigeração Distribuída e aprovou sua Agenda Regulatória para o biênio seguinte (2019-2020) . 
131. Em todas as iniciativas, é possível perceber o objetivo de modificar regras da GD com um enfoque econômico. Os atos expedidos se complementam e trataram de identificar potenciais subsídios cruzados e mitigar efeitos adversos da redução de barreiras à geração distribuída que foi empreendida pela Aneel em 2012 e em 2015. Verifica-se, com efeito, que a sinalização dada pela Agência Reguladora foi clara no sentido de que o SCEE poderia vir a ser modificado. 
132. Incabível, pois, alegar-se ausência de previsibilidade regulatória ou surpresa quanto ao ato de revisar. 
133. O mesmo ocorre quanto à proposta, em si, de mudar a compensação integral para uma compensação parcial aos consumidores que já possuam sistemas GD instalados. 
134. A mudança para eles não é brusca. A intenção da Agência é que só depois do ano de 2030 eles estarão sujeitos à nova regra da compensação parcial. Até lá, nada muda para eles. Não há modificação repentina, quando se tem mais de uma década para agir e adaptar-se a uma nova realidade. 
135. Não se sabe neste momento se a Aneel preservará ou não sua proposta de 10 anos como duração do período de transição. Independentemente disso, é possível concluir que o estabelecimento do referido quantum foi satisfatoriamente motivado pela Agência em sua CP e que ele se mostra razoável ao se confrontar confronta tal prazo com o payback médio que tem sido verificado em projetos de implantação de sistemas GD. 
136. A estimativa da Aneel foi a de que os dez anos são prazo suficiente para remunerar o investimento de quem já instalou sistemas de GD: 79. Já para os sistemas cuja solicitação de acesso for formulada em data anterior à publicação da norma, propõe-se a manutenção da regra vigente até o ano de 2030. Entende-se que a determinação de uma data fixa para mudança da regra se mostra menos complexa do ponto de vista operacional. Ademais, considerando o payback descontado atual da ordem de 4 a 5 anos, tal data garantiria, para entrantes até 2020, a permanência na Alternativa 0 por período equivalente a duas vezes o payback atual. Nesse ponto os pioneiros, que instalaram seus sistemas em uma fase incipiente da aplicação da REN n° 482/2012, poderão usufruir de um tempo maior na Alternativa 0. Isso assegura os direitos dos que já estão conectados, o retorno do investimento, a previsibilidade regulatória e a segurança jurídica. (Vide Anexo I da Nota Técnica 78/2019SRD/SGT/SRM/SRG/SCG/SMA/ANEEL) 
137. A estimativa considerou que os painéis solares têm uma vida útil de 25 anos, bem maior, portanto, do que o payback médio dos sistemas GD, que vem caindo consideravelmente com a evolução tecnológica. 
138. O payback médio, que em 2015 era de 7 anos, caiu em 2019 para 4,5 anos. A estimativa também considerou que houve uma forte redução no preço de painéis solares no Brasil - em 2018, já era 43% menor do que o existente em 2014.".
90.	Conforme menciona a unidade técnica na instrução preliminar (peça 20) , todos esses atos voltados à revisão das regras da Resolução ANEEL 482/2012 foram fartamente documentados e publicizados de modo amplo e irrestrito por diversos meios. Em todas as etapas, foi possível recuperar notas técnicas e contribuições apresentadas por associações representativas da indústria solar e de outros segmentos de fontes de energia, por especialistas internacionais, dentre outros.
91.	Portanto, não há que se falar em frustração das expectativas dos cidadãos ou de insegurança jurídica, visto que, desde 2012, foi sinalizado que as condições estabelecidas naquela resolução não seriam eternas (art. 15 da Resolução 482/2012, versão original e alterada pela Resolução 687/2015) .
92.	Ainda assim, tudo indica que a agência iria estabelecer prazo de transição para as regras, assegurando o payback dos investimentos, que, a propósito, vem reduzindo com o barateamento da tecnologia dos painéis solares.
93.	Em razão disso, também não se sustenta a alegação de que os prossumidores poderão vir a pleitear na justiça indenizações em face da União. Ademais, conforme exposto anteriormente, não há direito subjetivo a que os demais consumidores sem GD paguem os componentes da tarifa TUSD e TE-Encargos incidente no consumo de energia elétrica daqueles que usam GD. Muito menos há direito subjetivo a que os demais consumidores "paguem", pela energia injetada, preço muito maior que aquele praticado pelos leilões organizados pelo Poder Executivo, conforme destaca a Secap/ME.
94.	Pelo contrário, mantendo-se o cenário atual, é bem provável que, a médio prazo, os consumidores sem GD ingressem no Judiciário pleiteando a diferença de tarifa em razão dos custos não pagos pelos prossumidores.
95.	A propósito, simulação feita por José Roberto Xavier Manço concluiu que, em 2016, o efeito da interligação das GDs no estado de São Paulo geraria um aumento tarifário de 3,11% para os consumidores que não possuem GD, o que é um valor expressivo (cf. A geração distribuída e as tarifas do setor elétrico brasileiro - estudo sobre os efeitos nas distribuidoras do estado de São Paulo, trabalho de conclusão de curso de especialização. Brasília, PUC/RJ, 2017) .
VII
Sobre o slogan "Taxação do Sol"
96.	Feitas essas considerações, não poderia deixar de tratar do slogan "taxação do sol", utilizado por muitos stakeholders que se opõem à modificação das regras do sistema de compensação e que superestimam os benefícios da energia solar.
97.	Esse slogan se alinha bem ao espírito do nosso tempo (Zeitgeist) , em que as "fake news" e afirmações falsas movidas por interesses escusos se propagam pelas redes sociais com uma velocidade muito maior que o conhecimento científico, chegando a fazer eco, até mesmo, em importantes tomadores de decisão. 
98.	Diante de tudo o que aqui foi exposto, perceber-se que a simplicidade do slogan é tão grande quanto a sua capacidade de desinformar o público. Afinal, é muito mais fácil para o cidadão leigo digerir um slogan simples do que um conjunto de tecnicalidades. Avanço em dizer que talvez seja o caso de a ANEEL e o Ministério de Minas e Energia (MME) repensarem a forma como o tema regulação do setor elétrico vem sendo comunicado à população.
99.	Destaco que o tema é tão complexo e especializado que, para atuar nesse processo, a minha assessoria se reuniu por diversas vezes com a SeinfraElétrica, com representantes daquela agência e, ainda, participou de capacitação específica promovida pelo TCU; some-se a isso profunda pesquisa de estudos técnicos.
100.	Voltando ao slogan, Adriano Pires e Pedro Rodrigues, do Centro Brasileiro de Infraestrutura (CBIE) , vão direto ao ponto no artigo "O populismo do slogan 'taxar o sol'", publicado no jornal Valor Econômico, em 6/3/2020. O ponto é: não existe "taxação do sol"!
101.	Nesse artigo, os autores apontam que "O debate sobre a taxação do sol vem trazendo à mesa uma serie de afirmações e propostas sem qualquer compromisso com a chamada honestidade intelectual". 
102.	Ressaltam, dentre outras coisas, que a proposta da ANEEL não inviabilizará a geração de energia solar, pois as taxas de retorno da GD, em torno de 16%, ainda continuam atrativas. Na mesma linha, argumentam que o tempo de retorno do investimento passaria de 4,5 para 6,5 anos; a vida útil dos painéis solares é de 25 anos.
103.	Assentam que a proposta da agência é de busca proteger os consumidores que não tem recursos para instalar os painéis solares, mas que, indiretamente, estão financiando os micro, minigeradores e as fazendas solares. 
104.	Salientam, ainda, que a maior injeção de potência de GD não se reverterá na redução da geração termoelétrica. Pelo contrário. O uso da energia solar aumenta a necessidade do uso da energia termoelétrica pelo sistema elétrico brasileiro, pois, apesar de todas suas qualidades, é intermitente.
105.	Além disso, defendem que a proposta da ANEEL não gera instabilidade normativa, uma vez que a revisão da Resolução 482 já estava prevista desde 2015, visando a equilibrar a alocação de custos aos consumidores.
106.	E concluem:
"Não é demonizando a agência reguladora que iremos atingir a tão necessária e desejada estabilidade regulatória e jurídica. Os consumidores de energia no Brasil já foram vítimas de teses populistas que só contribuíram para o aumento das tarifas e essa história de taxar o sol é mais uma delas. E nesse debate a Aneel busca o equilíbrio entre os agentes do setor elétrico e demonstra preocupação com a situação dos consumidores brasileiros de menor poder político que não aguentam mais pagar subsídios na tarifa de energia elétrica."
107.	Nesse contexto, percebe-se que o slogan pretende a manutenção dos subsídios cruzados que tornam o sistema de compensação insustentável e socialmente injusto. 
108.	Cumpre, ainda, relembrar o alerta feito por David B. Raskin (in The Regulatory Challenge of Distributed Generation, Harvard Business Review Online, 2013) acerca da necessidade de se lidar, desde o início, com o tratamento do problema, para não chegar a um "regulatory and political quagmire", tal como acontece com a Alemanha. Por elucidativo, transcrevo a conclusão do autor:
"Uma vez que um número considerável de clientes tenha investido na geração distribuída em resposta aos subsídios concedidos pela medição líquida, será difícil mudar as regras econômicas, porque alguns clientes terão contado com subsídios para fazer seus investimentos e outros irão querer as mesmas oportunidades que seus vizinhos. Os formuladores de políticas, portanto, não devem adiar por muito tempo o tratamento das consequências de fornecer esses subsídios para promover a geração distribuída em relação a outras alternativas. O que pode parecer politicamente atraente em seus estágios iniciais pode rapidamente se tornar um atoleiro regulatório e político, como os alemães estão aprendendo. (...) A longo prazo, qualquer reversão necessária da rede de propriedade da concessionária devido à geração distribuída será extraordinariamente complexa e levantará muitas questões jurídicas e políticas novas e intratáveis." (tradução livre) 
VIII
Da Inadequação da Resolução 482/2012 como veículo de diferenciação tarifária
109.	Apesar de não vislumbrar ilegalidade na Consulta Pública 25/2019, a SeinfraElétrica considerou ilegal a diferenciação tarifária promovida pela Resolução Aneel 482/2012 entre os consumidores sem GD e os consumidores com GD integrada à rede de distribuição.  
110.	Recordo que o arranjo regulatório estabelecido na referida resolução isenta os consumidores com GD de parcela dos custos e encargos decorrentes do sistema de distribuição a eles prestado e os transfere aos consumidores sem GD. A figura a seguir ilustra a diferenciação de tarifa.
Fonte: Site Aneel, CP Aneel 25/2019
111.	A argumentação da unidade técnica é a seguinte: o art. 175, parágrafo único, inciso III, da Constituição Federal dispõe que, no caso dos serviços públicos concedidos, a lei disporá sobre a política tarifária. Essa lei deve ser federal, pois compete privativamente à União legislar sobre energia (art. 22, IV, CF/88) .
112.	Portanto, resoluções da ANEEL não são o veículo normativo adequado a dispor sobre política tarifária.
113.	Por sua vez, o art. 13 da Lei 8.987/1995, Lei Geral de Concessões de Serviços Públicos, dispõe que as tarifas somente poderão ser diferenciadas em função das características técnicas e dos custos específicos do atendimento aos distintos segmentos de usuários. 
114.	Como exemplos de diferenciação de tarifas implementada com base nesses elementos, a unidade técnica cita:
"a segregação da tarifa por posto horário (horário de ponta, intermediário e fora da ponta) , por nível de tensão elétrica (Alta Tensão e Baixa Tensão e seus respectivos subgrupos) , por Classe de Consumo (Residencial, Industrial, Comercial, Rural, Iluminação Pública, Poder Público, Serviço Público, por exemplo, e respectivas subclasses) e por modalidade tarifária (modalidades Azul, Verde, Convencional Binômia, Branca, Pré-Pagamento e outras) " (peça 59) .
115.	Outra opção seria a própria lei estabelecer outro critério de diferenciação tarifária. É o caso, exemplificando, da Tarifa Social de Energia Elétrica (Lei 12.212/2010) , que prevê desconto para consumidores de baixa renda no valor da tarifa de energia (TE) e da tarifa de uso TUSD que é cobrada dos demais consumidores. Outro exemplo são os descontos nas tarifas de uso TUSD concedidos para consumidor livre que se utilize de fonte de energia incentivada, previsto na Lei 9.427/1996.
116.	No caso concreto, observa-se que não há características técnicas ou custos específicos que possam justificar que consumidores sem GD paguem, a título de contraprestação pelo serviço de distribuição de energia elétrica, tarifas com valores mais onerosos dos que os que seriam cobrados de consumidores que possuam esse tipo de sistema.
117.	Pelo contrário, conforme exposto anteriormente, a presença de sistemas GD impõe custo adicional à operação e gestão de redes de distribuição, principalmente devido ao fluxo bidirecional de energia, que exige adaptação de sistemas elétricos convencionais de proteção, de equipamentos inversores, sistemas de medição e de estruturas operacionais. 
118.	Se esse custo adicional viesse a ser entendido como bastante para determinar  diferenciação tarifária, deveria importar tarifas mais elevadas aos consumidores com GD, e não o contrário.
119.	Também não há lei que tenha concedido desconto tarifário aos consumidores que se tornem mini ou microgeradores distribuídos para o autoconsumo de energia elétrica, tal como constou da REN 482/2012.
120.	Por outro lado, o entendimento assentado pelo Supremo Tribunal Federal acerca da tarifa e da política tarifária em ação direta de constitucionalidade (ADC 9/DF) e em recurso especial (RE 541.511-2/RS) que julgaram ações relacionadas à crise energética de 2001 (o "Apagão de 2001") impede que sejam incluídos na tarifa de energia custos que não sejam para: a) remunerar a atividade privada de exploração do serviço de energia elétrica; b) assegurar recursos para que o concessionário melhore; ou c) expandir seus serviços, e que sejam para assegurar a continuidade ou a sustentabilidade do setor elétrico.
121.	Em síntese, a SeinfraElétrica concluiu que o SCEE foi estruturado com base em diferenciação tarifária sem a necessária previsão legal que importa subsídio cruzado, de natureza regressiva em termos de distribuição de renda, entre os consumidores do serviço de distribuição que possuam sistemas de micro ou minigeração distribuída e os demais consumidores, em prejuízo destes últimos.
122.	Em razão disso, foi proposta determinação à ANEEL para que, no prazo de 90 dias, adotasse providências necessárias a retirar a diferenciação tarifária percebida entre os consumidores, estipulando prazo de transição razoável, de modo que a retirada não importe ônus ou perdas anormais ou excessivos, nem tratamento desproporcional ou não equânime.
123.	Determinei a oitiva da agência quanto a este tópico. 
124.	Em sua resposta, a agência reguladora limitou-se a reiterar que exerce suas atribuições legais para instituir tarifas, a exemplo do que ocorre com as tarifas aplicáveis às componentes de consumo de energia elétrica e "demanda de potência ativas, convencional, azul, verde, branca, monômias ou binômias, horárias". Trata-se de alocação equitativa dos custos e do incentivo ao uso eficiente, mediante aplicação estrita da regulação técnica. Sustenta que tal competência seria corroborada pela Procuradoria Federal junto à agência no Parecer 282/2011-PGE/ANEEL. 
125.	A unidade técnica, ao analisar a resposta da agência, entendeu não terem sido trazidos fatos novos ou argumentos que pudessem ensejar mudança na constatação de ilegalidade da diferenciação tarifária, ressaltando que todos os argumentos e fatos mencionados já haviam sido enfrentados na penúltima instrução (peça 59) .
126.	Concordo com a manifestação da unidade técnica, pelos fundamentos apresentados, sem prejuízo de fazer as considerações a seguir.
127.	O Parecer 282/2011 - PGE/ANEEL, de 9/5/2011, da Procuradoria Federal junto à agência, deixa claro que: 
"o poder normativo conferido à Aneel deve ser exercido por meio da regulação dos setores de produção, de transmissão, de distribuição e de comercialização de energia elétrica, mas sempre em conformidade com as políticas e diretrizes estabelecidas pelo Governo Federal."
128.	Fica evidente, portanto, que o papel da ANEEL não é o de formulador de políticas públicas, mas de regulador, com base nas políticas estabelecidas pelo Ministério de Minas e Energia (art. 41 da Lei 13.844/2019) .
129.	Entretanto, na ausência de políticas específicas para as GDs de pequeno porte, a Resolução ANEEL 482/2012 adquiriu ao longo do tempo contornos de política pública propriamente dita.
130.	Cumpre observar que nada impede que, por meio de lei formal, seja criada política pública de fomento à geração distribuída de pequeno porte envolvendo subsídios tarifários ou governamentais. Mas, como se sabe, em toda política pública há ganhadores e perdedores. Portanto, faz-se mister deixar transparente quem custeará e quem se beneficiará do incentivo. 
131.	Recordo, entretanto, que a política pública deve se guiar pelos objetivos fundamentais da República, tais como a redução das desigualdades sociais e regionais (art. 3°, III, CF/88) , e será avaliada por esta Corte de Contas sob os critérios da economicidade, eficiência, eficácia e efetividade.
132.	Isso posto, em atendimento ao art. 13 da Lei 8.987/1994 c/c o art. 175, parágrafo único, III, da Constituição Federal, acato a proposta de determinação à agência regulatória para que adote, no prazo de 90 dias, as providências necessárias para retirar a diferenciação tarifária percebida entre consumidores de energia elétrica, promovida em função de sua adesão, ou não, ao sistema de compensação de energia elétrica (SCEE) contido na Resolução ANEEL 482/2012, caracterizada pelo repasse de custos e encargos do setor elétrico de forma desigual aos consumidores, com oneração àqueles que não aderiam ao tal sistema de compensação.
IX
Ausência de Pressupostos de Responsabilização
133.	A despeito da ilegalidade constatada, não cabe falar em responsabilização dos agentes públicos responsáveis pela edição da Resolução ANEEL 486/2012. Para se falar em responsabilidade no âmbito deste Tribunal, deverão estar presentes determinados pressupostos objetivos e subjetivos. 
134.	Quanto aos pressupostos objetivos, cabe destacar a "grave infração à norma legal ou regulamentar de natureza contábil, financeira, orçamentária, operacional e patrimonial", nos termos do art. 58, inciso II, da Lei 8.443/1992. 	
135.	No tocante aos subjetivos, há que se constatar dolo ou erro grosseiro na conduta dos agentes, o que não se vislumbra no caso concreto. O art. 28 da LINDB deixa claro que "o agente público responderá pessoalmente por suas decisões ou opiniões técnicas em caso de dolo ou erro grosseiro".
136.	Pelo contrário, conforme evidencia a instrução da unidade técnica (peça 59) , restou demonstrada a inequívoca boa-fé da ANEEL quando da edição de sua Resolução 482/2012.
137.	Transcrevo, por elucidativo, excerto do parecer da SeinfraElétrica (peça 59) :
"Da inequívoca boa-fé da Aneel na produção da REN Aneel 482/2012
231.	O histórico de elaboração da REN 482/2012 deixa claro que os motivos que levaram a Aneel a criar um regramento específico para a micro e minigeração distribuídas, inexistente até então, foram promover o desenvolvimento e valorizar os recursos energéticos do País utilizando fontes alternativas de energia, mediante o aproveitamento de tecnologias que já estavam disponíveis.
232.	Também ajustam-se aos motivos da nova norma, a (i) proteção do meio ambiente e promoção da conservação de energia, (ii) a atração de investimentos na produção de energia, (iii) o incentivo a geração de energia elétrica a partir da biomassa, em razão do seu caráter limpo, renovável e complementar à fonte hidráulica; e (iv) a proteção de interesses de alguns consumidores quanto a preço, qualidade e a oferta de alguns produtos.
233.	E todos esses motivos se amoldam ao rol de objetivos estabelecidos pela política energética nacional estabelecida no art. 1º da Lei 9.478/1997.
234.	Em 2009, no primeiro documento oficial da Agência sobre o tema, a consulta pública que propôs a agenda regulatório da Agência para o ano de 2010, constou o seguinte:
'19. A regulamentação atual impõe uma série de condições aos agentes de geração para que estes possam se conectar às redes e vender a energia produzida, podendo essas condições até inviabilizarem a conexão de pequenos geradores. Assim, a SRD [superintendência da Aneel] pretende estudar formas de se diminuir algumas das exigências a pequenas centrais geradoras de fontes hidráulica, solar, eólica, biomassa ou cogeração qualificada com potência instalada igual ou inferior a 1 (um) MW'.
235.	Na CP 15/2010, realizada com o objetivo de 'incentivar a geração distribuída de pequeno porte a partir de fontes renováveis de energia, conectada à rede de distribuição', a Agência relembrou que já havia incentivos legais e regulatórios para geração distribuída, porém eram mais adequadas a sistemas de médio porte. Havia uma carência de mecanismos que facilitasse a expansão de sistemas de pequeno porte, conforme constou da Nota Técnica da Aneel:
'Nota Técnica n° 43/2010-SRD/ANEEL, de 08/09/2010
67. No Brasil, há vários incentivos para as Pequenas Centrais Hidrelétricas, Centrais Eólicas e a base de Biomassa que injetam até 30 MW de potência nas redes de distribuição e transmissão. Além disso, o Proinfa instituiu uma quota de energia para cada uma das fontes acima citadas e os leilões de energia exclusivos para energia alternativa também podem ser considerados destaques na política de incentivo adotada para geração distribuída de médio porte.
68. No entanto, a geração distribuída de pequeno porte, que está conectada na rede de distribuição (inclusive em baixa tensão) , enfrenta barreiras técnicas, regulatórias e legais para conexão, comercialização da energia, assim como dificuldades para viabilizar economicamente os projetos.'
236.	À época, a Aneel já admitia como uma possível medida a ser estudada para viabilizar a mini e microgeração distribuída a adoção do net metering. Isso se percebe nas perguntas que fez à sociedade e aos agentes em sua consulta pública ao público em geral, visando obter insumos à elaboração da nova norma:
 (...) 
237.	Os termos do que veio a constar daquele ato normativo consistiu em sopesada decisão da Aneel de não redistribuir, de forma isonômica, os custos incidentes na prestação do serviço de distribuição de energia elétrica, mas que buscava igualmente expandir e modernizar o sistema elétrico nacional, inclusive dando condições para que uma tecnologia nascente se estabelecesse.
238.	A Aneel chegou a consultar sua Procuradoria Federal Especializada com vistas a se certificar de sua competência para regulamentar a adoção do net metering no Brasil, ocasião em que aquele órgão de consultoria jurídica não vislumbrou impedimentos:
 (...) 
239.	A manifestação aparenta ter concluído não ter vício de competência da Aneel em editar a REN Aneel 482/2012, com o qual se concorda, visto que a Agência tem competência para editar normas e regulamentos atinentes ao setor elétrico, como em regra o faz. No caso, o objeto da norma é que era inviável, por conter diferenciação tarifária sem a necessária autorização legal. E diferenciações assim, que não se deem em função de características técnicas ou de custos específicos provenientes do atendimento aos distintos segmentos de usuários, é matéria reservada à lei, não a atos infralegais como resoluções.
240.	Corrobora a boa-fé da Agência o fato de que existia uma demanda do setor, de empreendedores e dos próprios consumidores por soluções tecnológicas baseadas em geração distribuída de pequeno porte. Além disso, não havia diretrizes gerais à época para a micro e a mini geração distribuída, que pudessem ter se prestado como auxílio à iniciativa da Aneel que, conforme se entende, foi movida pela busca de melhor atender o interesse público."
138.	De fato, os motivos que levaram à edição da resolução são legítimos. Buscava-se fomentar o desenvolvimento das fontes alternativas de energia e valorizar os recursos energéticos do País, mediante o aproveitamento das tecnologias já disponíveis. 
139.	Ademais, verificava-se que a geração distribuída de pequeno porte enfrentava barreiras técnicas, regulatórias e legais para a conexão à rede e a comercialização da energia excedente, além de dificuldades de viabilização econômica dos projetos (Nota Técnica 43/2010 - SRD/ANEEL, de 8/9/2010) . Por outro lado, não havia política ou regramento específico que viabilizassem a geração distribuída de pequeno porte.
140.	Destaque-se, ainda, que a ANEEL agiu amparada no Parecer 282/2011 - PGE/ANEEL, de 9/5/2011, o qual concluiu que:
a) a agência é dotada de competência suficiente para regulamentar as regras e procedimentos que deverão ser observados pelos agentes que manifestarem interesse no sistema do Net Metering;
b) a distribuidora estará obrigada a atender ao consumidor/gerador que decida implantar o Net Metering, desde que a relação jurídica entre os dois agentes seja devidamente aprimorada, observando-se a regulação que incide sobre os contratos de uso e conexão dos sistemas de distribuição;
c) o conceito de autoprodutor pode ser aplicado aos geradores passíveis de registro perante a ANEEL.
141.	Na regulamentação, a ilegalidade observada versa, tão somente, sobre decisão de não redistribuir, de forma isonômica, os custos relativos à distribuição e aos encargos incidentes sobre todos os consumidores.
142.	Não se pode negar os efeitos positivos trazidos pela geração distribuída em pequena escala ao sistema elétrico brasileiro, tais como a diversificação da matriz energética. Ocorre que o ritmo de expansão começou a ser acelerado demais, acentuando os efeitos colaterais mencionados no título III deste voto. A própria agência detectou o problema e passou a adotar medidas para a sua correção, como evidenciam os atos preparatórios à Consulta Pública 25/2019, objeto da presente representação.
143.	Nesse contexto, entendo que o caso requer apenas medida corretiva proposta com a modulação descrita a seguir.
X
Da Necessidade de Preservação dos Atos Constituídos
144.	Ao tratar da invalidação dos atos praticados sob a vigência da Resolução ANEEL 482/2012, não se pode desconsiderar o ponto de vista dos consumidores de boa-fé que instalaram equipamentos de geração distribuída de pequeno porte, aderindo às regras em vigor à época dos fatos.
145.	Com a correção da diferenciação tarifária, o prossumidor passará a arcar com o pagamento de várias componentes da tarifa de fornecimento quanto aos custos de distribuição e encargos incidentes sobre o consumo bruto do prossumidor (TE-Encargos, TUSD - Perdas, TUSD-Encargos, TUSD - Fio A e TUSD - Fio B) , mas que não estavam previstos na regulamentação em vigor.
146.	Conforme destaquei anteriormente, não se pode falar em direito subjetivo do prossumidor, uma vez o arranjo regulatório não é eterno e, desde 2015, havia previsão expressa de revisão de seus termos; portanto, também não há que se falar em decadência administrativa.
147.	A despeito dessas considerações, não cabe nenhuma mudança abrupta de regras, muito menos aplicação retroativa das medidas corretivas, tendo em vista os princípios da segurança jurídica e da proteção da confiança legítima. Com efeito, o art. 24 da LINDB expressamente dispõe que:
"Art. 24.  A revisão, nas esferas administrativa, controladora ou judicial, quanto à validade de ato, contrato, ajuste, processo ou norma administrativa cuja produção já se houver completado levará em conta as orientações gerais da época, sendo vedado que, com base em mudança posterior de orientação geral, se declarem inválidas situações plenamente constituídas." (grifo nosso) . 
148.	Por outro lado, o art. 4°, §5°, do Decreto 9.830/2019, que regulamentou parte da LINDB, preconiza que a modulação dos efeitos deverá ser feita levando-se em conta a mitigação dos ônus ou das perdas dos administrados, evitando que sejam anormais ou excessivos em função das peculiaridades do caso: 
"Art. 4° (...) 
§4º Na declaração de invalidade de atos, contratos, ajustes, processos ou normas administrativos, o decisor poderá, consideradas as consequências jurídicas e administrativas da decisão para a administração pública e para o administrado:
I - restringir os efeitos da declaração; ou
II - decidir que sua eficácia se iniciará em momento posteriormente definido.
§ 5º  A modulação dos efeitos da decisão buscará a mitigação dos ônus ou das perdas dos administrados ou da administração pública que sejam anormais ou excessivos em função das peculiaridades do caso. 
149.	Nessa linha, a unidade técnica (peça 59) assim se manifestou:
"249. Considera-se, nesse ponto, que declarar inválido o mecanismo de compensação tarifária desde sua origem traria mais prejuízos do que benefícios, tanto para a Administração Pública, quanto para os administrados. 
250. Isso porque um conjunto infindável de atos e contratos foram realizados desde 2012 com base no SCEE, notadamente a celebração de contratos de consumidores com distribuidoras para acessar a rede de distribuição e a realização de procedimentos administrativos de reajustes tarifários, bem como realizados uma quantidade gigantesca de pagamentos mensais de faturas de contas de energia elétrica com descontos para consumidores que aderiam ao SCEE e com valores acrescidos para os demais consumidores, cuja correção com efeitos retroativos importaria custos elevados à administração, transtornos aos consumidores e instabilidade regulatória de grande monta."
150.	Portanto, entendo que deve haver modulação de efeitos pro futuro da invalidação da diferenciação tarifária constante da Resolução 482/2019. Nada obstante, não cabe ao TCU fixar esse prazo de transição, nem suas etapas e parâmetros. A competência deste órgão limita-se a assinar prazo para que a ANEEL adote as providências necessárias à correção da irregularidade, nos termos do art. 71, IX, da Constituição Federal, mas, nesse caso, os termos da modulação não são abrangidos.
151.	Em consideração aos demais consumidores de energia elétrica, os quais arcam com os ônus gerados pela geração distribuída de pequeno porte, cabe recomendar à agência que, desde já e durante esse período de transição, dê transparência, em seu sítio eletrônico na internet, aos subsídios cruzados gerados em decorrência da Resolução 482/2019, em linguagem acessível ao público leigo, destacando o aumento ocasionado nas suas contas de energia elétrica em decorrência da interligação das GDs à rede de distribuição.
XI
Conclusão
152.	Os autos cuidam de representação formulada pelo MPTCU contra a Consulta Pública ANEEL 25/2019, na qual alega possível ofensa aos princípios da segurança jurídica, da confiança legítima e da boa-fé. No âmbito da referida consulta, debate-se a proposta de alteração da Resolução ANEEL 482/2012, da REN 414/2010 e do Módulo 3 do Prodist, todos eles normativos aplicáveis à micro e à minigeração distribuída de energia elétrica no Brasil.
153.	As alegações devem ser consideradas improcedentes. Não há que se falar em violação aos princípios da segurança jurídica, boa-fé ou confiança legítima, eis que, diferentemente do que foi alegado, a mudança proposta pela agência regulatória na consulta pública não é abrupta, pois que já sinalizada pela ANEEL desde 2015. 
154.	Ademais, a proposta da agência tende a corrigir os efeitos colaterais e as externalidades negativas ocasionadas pela geração distribuída e pela regulamentação ora em vigor, as quais exigem urgente mudança do modelo, que, conforme ficou demonstrado, é insustentável e socialmente injusto.
155.	Também não foram observados vícios de caráter procedimental na consulta pública que pudessem ensejar sua invalidação. Conforme ficou evidenciado na instrução preliminar da SeinfraElétrica (peça 20) , desde 2010, todo o histórico da regulamentação da geração distribuída no Brasil foi devidamente documentado e publicizado de modo amplo e irrestrito, por vários meios, inclusive o sítio eletrônico da ANEEL.
156.	Posteriormente, constatou-se que o sistema de compensação de energia (SCEE) foi estruturado com base em diferenciação tarifária sem a necessária previsão legal, violando o art. 13 da Lei 8.987/1994, bem como o art. 175, parágrafo único, III, da Constituição Federal. 
157.	Eventual política de incentivo à geração distribuída que envolva subsídios tarifários deverá ser estabelecida por lei formal, nos termos do art. 175, parágrafo único, III, da Carta Magna, devendo deixar transparente quem custeia e quem se beneficia dessa política. 
158.	No exercício do controle de segunda ordem, cabe a esta Corte de Contas determinar à ANEEL que adote providências no sentido de corrigir a diferenciação tarifária ilegal. 
159.	A despeito da ilegalidade, não cabe aplicação de multa aos responsáveis pela edição da Resolução ANEEL 482/2012, eis que ausentes os pressupostos subjetivos da responsabilização no âmbito do TCU. Pelo contrário, restou evidenciada a inequívoca boa-fé dos agentes públicos, uma vez que visavam a fomentar o desenvolvimento das fontes alternativas de energia e valorizar os recursos energéticos do País, mediante o aproveitamento das tecnologias já disponíveis. 
160.	A correção deverá preservar os atos constituídos com base na legislação em vigor e deverá operar pro futuro, estabelecendo prazo de transição com vistas à mitigação dos ônus ou das perdas dos administrados, evitando que sejam anormais ou excessivos. Nada obstante, não cabe ao TCU fixar esse prazo de transição, nem suas etapas e parâmetros, os quais deverão ser fixados pela agência reguladora.
161.	Em consideração aos demais consumidores de energia elétrica, que arcam com os ônus gerados pela geração distribuída de pequeno porte, cabe recomendar à ANEEL que, desde já e durante esse período de transição, dê transparência, em seu sítio eletrônico na internet, aos subsídios cruzados gerados em decorrência da Resolução 482/2019, em linguagem acessível ao público leigo, destacando o aumento ocasionado nas suas contas de energia elétrica em decorrência da interligação das GDs à rede de distribuição.
162.	Não posso deixar de louvar o excelente trabalho da SeinfraElétrica, bem como os relatórios e artigos produzidos pela ANEEL, pela Secretaria de Avaliação, Planejamento, Energia e Loteria do Ministério da Economia (Secap/ME) , pelo Centro de Estudos em Regulação e Infraestrutura da Fundação Getúlio Vargas (CERI/FGV) , pelo Grupo de Estudos do Setor Elétrico (Gesel) , da UFRJ, pelo Instituto de Pesquisa Econômica Aplicada (Ipea) e pela Consultoria Legislativa do Senado Federal, devidamente citados no texto deste voto, os quais contribuíram, efetivamente, para o deslinde deste processo e das complexas questões técnicas nele envolvidas.
163.	Por fim, agradeço as contribuições dos ministros Benjamin Zymler e Vital do Rêgo que aperfeiçoaram a proposta de mérito destes autos.
	Ante todo o exposto, VOTO por que o Tribunal adote a minuta de deliberação que ora submeto à apreciação deste Colegiado.
TCU, Sala das Sessões Ministro Luciano Brandão Alves de Souza, em 18 de novembro de 2020.
ANA ARRAES 
Relatora

Com os meus cumprimentos ao voto da Ministra Ana Arraes, bem como ao trabalho produzido pela SeinfraElétrica, ambos dignos dos mais efusivos elogios, acompanho a proposta de deliberação apresentada por Sua Excelência.
Sou um grande entusiasta das energias renováveis e simpático à ideia de que sejam formuladas políticas públicas que as promovam., mas desde que trabalhadas por quem de direito.
Segundo a Constituição Federal, cabe à lei dispor sobre política tarifária na prestação dos serviços públicos (art. 175, inciso III) . Isto é, o uso da tarifação como instrumento de desenvolvimento econômico-social não pode prescindir do debate democrático na sua maior amplitude, no âmbito do Congresso Nacional.
Sem se atentar para os limites da sua função regulatória, a Agência Nacional de Energia Elétrica, ainda que possa ter agido na melhor das intenções, se arvorou em matéria que não lhe competia, ao editar a Resolução 482/2012, instituindo incentivos à geração de energia elétrica proveniente de fontes renováveis, nas próprias unidades consumidoras, porém às custas dos demais usuários do sistema.
Pelo modelo estabelecido pela Aneel, o excedente de energia gerado, em certo momento, por uma residência ou empresa por meio de, exemplificativamente, painéis fotovoltaicos, é injetado na rede de distribuição e, quando necessário (à noite ou em dias nublados) , devolvido à mesma unidade sem pagamento do custo do serviço da distribuidora e encargos tributários. Conforme se diz, é como se a rede funcionasse como uma bateria virtual, ora acumulando, ora fornecendo energia ao usuário optante da geração local.
No comparativo feito pelo Ministério da Economia, nota-se a distorção: enquanto num leilão de energia solar uma distribuidora consegue comprar o megawatt-hora por R$ 118,57, o custo de restituição da mesma quantidade ao micro ou mini gerador, que se dá por tarifa cheia, sai a R$ 750,00. Quem paga a diferença são os consumidores não geradores, por meio de repasse tarifário, na forma de subsídio cruzado.
O pior de tudo é que os consumidores encarregados de manter o benefício são os de menor renda, que não têm possibilidade de adquirir as instalações necessárias à geração própria. Se, por um lado, os dados mostram que a iniciativa da Aneel fomentou a produção de energia solar nos últimos anos, por outro, o caminho escolhido se revela contrário aos anseios de justiça distributiva e de modicidade tarifária como um atributo de bem comum.
Não se pode compreender uma política pública, ou qualquer tipo de ação de governo, que acrescente em desigualdade social, por menos que seja. Estaria em confronto com a Constituição Federal inúmeras vezes, a começar do seu preâmbulo, que concebe o Estado brasileiro como destinado a assegurar, entre outros valores supremos, a igualdade e a justiça. Depois, contrariaria os objetivos da República de construir uma sociedade justa e de reduzir as desigualdades sociais (art. 3º, incisos I e III) , bem como o dever das instituições de considerarem a justiça social como base do desenvolvimento tanto da ordem econômica (art. 170) como da própria ordem social (art. 193) .
Seja o que for, o estímulo dado pela Aneel à geração alternativa funciona como um instrumento redistributivo às avessas, que transfere recursos na contramão, no sentido de quem tem menos para quem tem mais.
Fora isso, não pode ser fundamentado na permissão contida no art. 13 da Lei 8.987/1995 para que as tarifas de serviços públicos concedidos possam ser diferenciadas em função de características técnicas e de custos específicos envolvidos no atendimento de determinados consumidores.
Como se percebe, a lei, ao dispor sobre a política tarifária, em legítima regulamentação da Constituição Federal, até o momento só facultou a flutuação das tarifas na proporção direta da forma de estruturação do serviço ofertado. Não delegou a criação de incentivos, muito menos que sejam bancados por outros usuários.
Enfim, seja, formalmente, por faltar competência à Aneel para a formulação de políticas de tarifas sem previsão legal, seja, materialmente, pela irracionalidade do mecanismo instituído à margem da lei e das diretrizes constitucionais, visto que dependente do esforço financeiro de quem é socialmente menos favorecido, além dos demais efeitos colaterais adversos pontuados no voto da Relatora, manifesto-me de acordo com Sua Excelência, na providente determinação para que a Agência exclua, dentro de um prazo de transição, a diferenciação tarifária definida pela Resolução 482/2012.
Em complemento, para que não fique uma lacuna, considerando os méritos do uso de fontes renováveis para a produção de energia elétrica por mini e microgeradores, faço sugestão à Relatora no sentido de, no acórdão proposto, recomendar ao Ministério de Minas e Energia que formule um modelo de nova política pública, em substituição ao sistema de compensação atualmente previsto na Resolução Aneel 482/2012, a ser submetido à avaliação do Congresso Nacional
TCU, Sala das Sessões Ministro Luciano Brandão Alves de Souza, em 18 de novembro de 2020.
Ministro VITAL DO RÊGO 
Revisor
Agradeço à Ministra Ana Arraes por incorporar, na proposta de acórdão de Sua Excelência, minha sugestão. 
2.	Concordo com as ponderações trazidas no voto da e. Relatora, mas julguei oportuno que o TCU, em vez de determinar à agência reguladora que, em noventa dias, adotasse providências para retirar a diferenciação tarifária prevista na Resolução 482/2012, solicitasse, naquele prazo, que a Aneel apresentasse plano de ação contendo as ações a serem tomadas, os responsáveis pelas ações e os prazos de implementação e de transição. Isso porque a alteração normativa demanda a realização de consultas públicas, debates internos, incorporação de sugestões vindas da sociedade, dentre outros procedimentos. 
3.	Por outro lado, destaco a necessidade de se prever prazos de transição, conferindo aos consumidores de energia elétrica que aderiram ao sistema de compensação a necessária segurança jurídica em relação aos investimentos que já realizaram. A necessidade de modulação dos efeitos decorrentes do novo entendimento está inclusive prevista no art. 23 da Lei de Introdução às Normas do Direito Brasileiro, a seguir transcrito:
"Art. 23.  A decisão administrativa, controladora ou judicial que estabelecer interpretação ou orientação nova sobre norma de conteúdo indeterminado, impondo novo dever ou novo condicionamento de direito, deverá prever regime de transição quando indispensável para que o novo dever ou condicionamento de direito seja cumprido de modo proporcional, equânime e eficiente e sem prejuízo aos interesses gerais."
4.	Ante o exposto, ratificando integralmente a análise efetuada pela e. Relatora, voto por que o Tribunal adote a minuta de deliberação que ora submeto à apreciação deste Colegiado.
TCU, Sala das Sessões Ministro Luciano Brandão Alves de Souza, em 18 de novembro de 2020.
BENJAMIN ZYMLER
Revisor